---
title: "Trabalho 1 - ME613 : Analise de Regressao"
author: |
  **Lucas Lima**:    RA: 263267  
  **Geovani Ariel**: RA: 236124  
  **Daniela Cielo**: RA: 298825
  
date: "2º semestre de 2025"
output:
  pdf_document:
    toc: true
    toc_depth: 2
fontsize: 12pt
geometry: margin=2.5cm
---

```{r, include=FALSE}
# Pacotes usados no trabalho
library(tidyverse)   # ggplot2, dplyr, tidyr, readr, stringr, etc.
library(lubridate)
library(knitr)
library(kableExtra)
library(GGally)
library(ggcorrplot)
library(gridExtra)
library(car)
library(broom)

# Opções globais do knitr
knitr::opts_chunk$set(
  echo    = FALSE,
  message = FALSE,
  warning = FALSE,
  fig.align = "center"
)

# Tema padrão para gráficos
theme_set(theme_minimal())
```

# Introducao e Motivacao

A expectativa de vida e um indicador fundamental para avaliar o nivel de saude e desenvolvimento de uma populacao, refletindo nao apenas as condicoes medicas, mas tambem fatores socioeconomicos, ambientais e de politicas publicas. Ao sintetizar o tempo medio de vida que uma coorte hipotetica de individuos teria, caso permanecessem expostos as taxas de mortalidade observadas em determinado periodo, esse indicador fornece uma visao abrangente das condicoes de vida em diferentes paises e contextos historicos.

Nas ultimas decadas, o aumento da expectativa de vida tem sido um dos fenomenos demograficos mais marcantes em grande parte do mundo, especialmente em paises desenvolvidos. No entanto, essa evolucao nao e homogenea: muitas regioes ainda enfrentam desafios importantes relacionados a mortalidade infantil, doencas infecciosas, desnutricao, desigualdade de renda e acesso limitado a servicos basicos de saude e educacao. Essas disparidades revelam que ganhos agregados em expectativa de vida podem ocultar heterogeneidades relevantes entre paises, grupos populacionais e periodos de tempo.

Do ponto de vista de politicas publicas, compreender os determinantes da expectativa de vida e essencial para orientar decisoes estrategicas, como priorizacao de investimentos em saude, educacao e infraestrutura social. Alem disso, a analise conjunta de variaveis de mortalidade, indicadores economicos e fatores sociais permite investigar em que medida os avancos em desenvolvimento humano se traduzem, de fato, em melhores condicoes de sobrevivencia e bem-estar da populacao.

Nesse contexto, este trabalho analisa a relacao entre a expectativa de vida e um conjunto de variaveis explicativas associadas a fatores de mortalidade, imunizacao, condicoes economicas e fatores sociais, utilizando um conjunto de dados em painel com paises observados ao longo do tempo. A partir de tecnicas de analise exploratoria e modelagem de regressao, busca-se identificar quais fatores apresentam maior associacao com a expectativa de vida e discutir implicacoes para politicas publicas e planejamento em saude.

# Materiais e Metodos

Nesta seção descrevemos o banco de dados utilizado, as variaveis consideradas e os principais procedimentos adotados no tratamento e na preparacao dos dados para analise.

## Base de dados e variaveis

O conjunto de dados utilizado contem informacoes anuais sobre diversos paises, incluindo:

- **Expectativa_Vida**: variavel resposta, medida em anos;
- indicadores de **mortalidade** (Mortalidade_Adulto, Mortalidade_Infantil, Mortes_Menores_Cinco_Anos);
- indicadores de **saude e imunizacao** (Hepatite_B, Poliomielite, Difteria, HIV_AIDS);
- variaveis **economicas e sociais** (PIB, Composicao_Renda_Recursos, Escolaridade, Percentual_Despesa, Despesa_Total);
- variaveis **nutricionais e demograficas** (IMC, Magreza_1_19_Anos, Magreza_5_9_Anos, Populacao).

```{r echo = FALSE}
# Leitura do conjunto de dados original
dados <- read_csv("Life_Expectancy Data.csv", show_col_types = FALSE)

# Traducao dos nomes das colunas para portugues (SEM acentos em nomes de variaveis)
novas_colunas <- c(
  "Country"                         = "Pais",
  "Year"                            = "Ano",
  "Status"                          = "Status_Pais",
  "Adult Mortality"                 = "Mortalidade_Adulto",
  "infant deaths"                   = "Mortalidade_Infantil",
  "Hepatitis B"                     = "Hepatite_B",
  "Polio"                           = "Poliomielite",
  "GDP"                             = "PIB",
  "Income composition of resources" = "Composicao_Renda_Recursos",
  "Measles"                         = "Sarampo",
  "Total expenditure"               = "Despesa_Total",
  "Population"                      = "Populacao",
  "Schooling"                       = "Escolaridade",
  "status"                          = "Status",
  "Life expectancy"                 = "Expectativa_Vida",
  "Alcohol"                         = "Alcool",
  "percentage expenditure"          = "Percentual_Despesa",
  "BMI"                             = "IMC",
  "under-five deaths"              = "Mortes_Menores_Cinco_Anos",
  "Diphtheria"                      = "Difteria",
  "HIV/AIDS"                        = "HIV_AIDS",
  "thinness  1-19 years"            = "Magreza_1_19_Anos",
  "thinness 5-9 years"              = "Magreza_5_9_Anos"
)
# Renomeando colunas
names(dados) <- dplyr::recode(names(dados), !!!novas_colunas)

 # Ajuste de tipos mais óbvios
dados <- dados %>%
  mutate(
    Ano        = as.integer(Ano),
    Status_Pais = factor(Status_Pais)
  )


```


```{r}


resumo_geral <- dados %>%
  summarise(
    n_obs    = n(),
    n_paises = n_distinct(Pais),
    ano_min  = min(Ano, na.rm = TRUE),
    ano_max  = max(Ano, na.rm = TRUE)
  )

kable(
  resumo_geral,
  caption = "Resumo geral da base de dados"
) %>%
  kable_styling(full_width = FALSE)

```

A Tabela 1 ilustra as primeiras observacoes do conjunto de dados ja tratado, incluindo a variavel resposta **Expectativa_Vida** e algumas variaveis explicativas de interesse (Mortalidade_Adulto, Escolaridade e Populacao).






## Avaliacao de valores faltantes

Antes da modelagem, e necessario avaliar a presenca de **valores faltantes (NA)**, pois variaveis com muitos NA podem reduzir bastante o numero de observacoes utilizaveis e comprometer a estabilidade das estimativas.

```{r echo = FALSE}
# Quantidade e percentual de NA por variavel
na_por_var <- dados %>%
  summarise(across(everything(), ~ sum(is.na(.)))) %>%
  pivot_longer(
    cols      = everything(),
    names_to  = "Variavel",
    values_to = "Quantidade_NA"
  ) %>%
  mutate(Percentual_NA = 100 * Quantidade_NA / nrow(dados)) %>%
  arrange(desc(Percentual_NA))

kable(
  na_por_var,
  caption = "Quantidade e percentual de valores faltantes por variavel",
  digits  = 2
) %>%
  kable_styling(full_width = FALSE)
```

A Tabela de valores faltantes é usada para nos ajudar decidir quais variaveis devem ser mantidas ou excluidas da base destinada a modelagem, em combinacao com informacoes de correlacao apresentadas adiante.





## Estrategia de análise

A estrategia de análise utilizada neste trabalho segue os seguintes passos:

1. **Análise descritiva da variavel resposta**, incluindo resumo estatistico e comparacao por Status_Pais e ao longo do tempo;
2. **Análise de correlacao**, avaliando:
   - correlacao entre cada variavel numerica e a Expectativa_Vida;
   - correlacao entre os proprios preditores, para identificar possivel multicolinearidade;
3. **Definicao da base para modelagem**, com:
   - exclusao de variaveis com alta proporcao de NA e baixa correlacao com a resposta (Populacao e Hepatite_B);
   - combinacao de variaveis altamente correlacionadas e conceitualmente proximas (Magreza_1_19_Anos e Magreza_5_9_Anos) em uma unica variavel **Magreza_media**.

A modelagem de regressao (na etapa seguinte do trabalho) sera realizada utilizando essa base reduzida, mais adequada em termos de qualidade da informacao e estabilidade numerica.




## Analise da variavel resposta

```{r echo = FALSE}
# Resumo descritivo da variavel resposta
resumo_expectativa <- dados %>%
  summarise(
    n       = sum(!is.na(Expectativa_Vida)),
    media   = mean(Expectativa_Vida, na.rm = TRUE),
    sd      = sd(Expectativa_Vida, na.rm = TRUE),
    min     = min(Expectativa_Vida, na.rm = TRUE),
    q1      = quantile(Expectativa_Vida, 0.25, na.rm = TRUE),
    mediana = median(Expectativa_Vida, na.rm = TRUE),
    q3      = quantile(Expectativa_Vida, 0.75, na.rm = TRUE),
    max     = max(Expectativa_Vida, na.rm = TRUE)
  )

kable(
  resumo_expectativa,
  caption = "Resumo descritivo da variavel resposta",
  digits  = 2
) %>%
  kable_styling(full_width = FALSE)
```

O resumo descritivo indica que a expectativa de vida apresenta ampla variacao entre observacoes, mas com concentracao em torno de valores intermediarios a altos, sugerindo heterogeneidade entre contextos mais e menos desenvolvidos.

```{r echo = FALSE}
# Comparacao da expectativa de vida por status do pais
resumo_status <- dados %>%
  group_by(Status_Pais) %>%
  summarise(
    n       = sum(!is.na(Expectativa_Vida)),
    media   = mean(Expectativa_Vida, na.rm = TRUE),
    sd      = sd(Expectativa_Vida, na.rm = TRUE),
    min     = min(Expectativa_Vida, na.rm = TRUE),
    q1      = quantile(Expectativa_Vida, 0.25, na.rm = TRUE),
    mediana = median(Expectativa_Vida, na.rm = TRUE),
    q3      = quantile(Expectativa_Vida, 0.75, na.rm = TRUE),
    max     = max(Expectativa_Vida, na.rm = TRUE),
    .groups = "drop"
  )

kable(
  resumo_status,
  caption = "Resumo da expectativa de vida por status do pais",
  digits  = 2
) %>%
  kable_styling(full_width = FALSE)
```

Os resultados por **Status_Pais** evidenciam que paises desenvolvidos tendem a apresentar maior expectativa de vida media e menor variabilidade, ao passo que paises em desenvolvimento exibem media menor e maior dispersao, coerente com desigualdades em saude.

```{r echo = FALSE}
# Evolucao temporal da expectativa de vida (media global por ano)
le_ano <- dados %>%
  group_by(Ano) %>%
  summarise(
    media_le = mean(Expectativa_Vida, na.rm = TRUE),
    .groups  = "drop"
  )

ggplot(le_ano, aes(x = Ano, y = media_le)) +
  geom_line() +
  geom_point() +
  labs(
    x     = "Ano",
    y     = "Expectativa de vida média",
    title = "Evolução temporal da expectativa de vida (média global)"
  )
```

```{r echo = FALSE}
# Evolucao temporal por Status_Pais
le_ano_status <- dados %>%
  mutate(
    Status_Pais = dplyr::recode(
      Status_Pais,
      "Developing" = "Em desenvolvimento",
      "Developed"  = "Desenvolvidos"
    )
  ) %>%
  group_by(Ano, Status_Pais) %>%
  summarise(
    media_le = mean(Expectativa_Vida, na.rm = TRUE),
    .groups  = "drop"
  )

ggplot(le_ano_status, aes(x = Ano, y = media_le, color = Status_Pais)) +
  geom_line() +
  geom_point() +
  labs(
    x     = "Ano",
    y     = "Expectativa de vida media",
    color = "Status do pais",
    title = "Evolução da expectativa de vida por status do pais"
  ) +
  scale_y_continuous(
    expand = expansion(mult = c(0.4, 0.4))  # aumenta a margem vertical e "aproxima" as linhas
  ) +
  theme_minimal()

```

Os graficos temporais mostram uma tendencia de aumento da expectativa de vida ao longo dos anos para ambos os grupos de paises, com nivel consistentemente mais alto entre os paises desenvolvidos.



## Estrutura de correlacoes

### Correlacao com a variavel resposta

```{r echo = FALSE}
# Apenas variaveis numericas
dados_num <- dados %>%
  select(where(is.numeric))

# Matriz de correlacao entre variaveis numericas
cor_num <- cor(dados_num, use = "pairwise.complete.obs")

# Correlacao de cada variavel com a resposta Expectativa_Vida
cor_com_resposta <- cor_num %>%
  as.data.frame() %>%
  tibble::rownames_to_column("Variavel") %>%
  select(Variavel, Expectativa_Vida) %>%
  arrange(desc(abs(Expectativa_Vida)))

kable(
  cor_com_resposta,
  caption = "Correlacao de cada variavel numerica com a resposta",
  digits  = 3
) %>%
  kable_styling(full_width = FALSE)

```

A tabela acima organiza as variaveis numericas em ordem decrescente de correlacao (em valor absoluto) com a Expectativa_Vida. Como esperado, indicadores de mortalidade (como Mortalidade_Adulto), desnutricao (Magreza_1_19_Anos, Magreza_5_9_Anos) e doencas como HIV_AIDS apresentam correlacoes negativas relevantes, enquanto variaveis socioeconomicas (Escolaridade, Composicao_Renda_Recursos, PIB) tendem a apresentar correlacao positiva com a expectativa de vida.




### Correlacao entre preditores

```{r echo = FALSE}
# Matriz de correlação apenas dos preditores (sem a resposta)
cor_pred <- cor(
  dados_num %>% select(-Expectativa_Vida),
  use = "pairwise.complete.obs"
)

cor_long <- as.data.frame(cor_pred) %>%
  mutate(var1 = rownames(cor_pred)) %>%
  pivot_longer(
    cols      = -var1,
    names_to  = "var2",
    values_to = "cor"
  ) %>%
  filter(var1 < var2) %>%                # evita duplicados e diagonal
  arrange(desc(abs(cor)))

# Limiar de correlação "forte"
limiar <- 0.7

cor_fortes <- cor_long %>%
  filter(abs(cor) >= limiar)

kable(
  cor_fortes,
  caption = paste0(
    "Pares de variáveis numéricas com correlação forte (|r| >= ", limiar, ")"
  ),
  digits  = 3
) %>%
  kable_styling(full_width = FALSE)
```

A identificacao de pares de preditores com **alta correlacao** e importante para evitar problemas de multicolinearidade na regressao. Nesse contexto, destaca-se o par formado por **Magreza_1_19_Anos** e **Magreza_5_9_Anos**, que apresentam correlacao elevada entre si e medem fenomenos muito proximos (magreza em faixas etarias infantis semelhantes).






### Matriz de correlacao para um subconjunto de variaveis

```{r echo = FALSE}
vars_corr <- dados %>%
  select(
    Expectativa_Vida,
    Mortalidade_Adulto,
    Mortalidade_Infantil,
    IMC,
    HIV_AIDS,
    PIB,
    Composicao_Renda_Recursos,
    Escolaridade,
    Magreza_1_19_Anos,
    Magreza_5_9_Anos
  ) %>%
  drop_na(Expectativa_Vida)

cor_mat <- cor(vars_corr, use = "pairwise.complete.obs")

ggcorrplot(
  cor_mat,
  lab       = TRUE,
  lab_size  = 2.5,
  type      = "lower",
  show.diag = TRUE
) +
  labs(
    title = "Matriz de correlacao das variaveis selecionadas"
  ) +
  theme_minimal() +
  theme(
    axis.text.x = element_text(angle = 45, hjust = 1)
  )
```

A matriz de correlacao para esse subconjunto reforca a interpretacao de que:

- a expectativa de vida esta fortemente associada a fatores de mortalidade, nutricionais e socioeconomicos;
- Magreza_1_19_Anos e Magreza_5_9_Anos sao fortemente correlacionadas entre si, justificando a criacao de um indicador sintetico para a fase de modelagem.








## Construcao pratica da base de modelagem

Com base nas informacoes de NA e de correlacao, adotamos duas decisoes para a construcao da base de modelagem:

1. **Exclusao de Populacao e Hepatite_B**: ambas apresentaram **alta proporcao de valores faltantes** e **correlacao fraca com Expectativa_Vida**, de modo que sua inclusao no modelo reduziria o numero de casos disponiveis sem trazer ganho relevante de explicacao.

2. **Combinacao de Magreza_1_19_Anos e Magreza_5_9_Anos em Magreza_media**: as duas variaveis sao altamente correlacionadas e representam a mesma dimensao (magreza infantil em faixas etarias proximas). Para reduzir dimensionalidade e multicolinearidade, definimos uma unica variavel:

$begin:math:display$
\\text\{Magreza\\\_media\} \= \\frac\{\\text\{Magreza\\\_1\\\_19\\\_Anos\} \+ \\text\{Magreza\\\_5\\\_9\\\_Anos\}\}\{2\}\.
$end:math:display$

Na base de modelagem, utilizamos apenas **Magreza_media**, mantendo as variaveis originais apenas para a analise exploratoria.

```{r echo = FALSE}
# Variáveis com baixa correlação (|cor| < 0,3) com a resposta
vars_baixa_cor <- cor_com_resposta %>%
  filter(abs(Expectativa_Vida) < 0.3) %>%
  pull(Variavel)

# Conjunto de variáveis a excluir:
# - baixa correlação com a resposta
# - exclusões decididas a priori (PIB, Populacao, Hepatite_B)
vars_excluir_cor <- union(
  vars_baixa_cor,
  c("PIB", "Populacao", "Hepatite_B")
)

# Construção da base de modelagem:
# - cria Magreza_media como média das duas faixas etárias
# - remove variáveis originais de magreza
# - remove PIB, Populacao, Hepatite_B e demais variáveis pouco associadas à resposta
dados_modelo <- dados %>%
  mutate(
    Magreza_media = (Magreza_1_19_Anos + Magreza_5_9_Anos) / 2
  ) %>%
  select(
    -Magreza_1_19_Anos,
    -Magreza_5_9_Anos
  ) %>%
  select(-any_of(vars_excluir_cor))

dim_dados_modelo <- dim(dados_modelo)

kable(
  tibble::tibble(
    Linhas  = dim_dados_modelo[1],
    Colunas = dim_dados_modelo[2]
  ),
  caption = "Dimensoes da base de dados para modelagem"
) %>%
  kable_styling(full_width = FALSE)
```

```{r echo = FALSE}
# Variaveis numericas na base de modelagem
dados_num_modelo <- dados_modelo %>%
  select(where(is.numeric))

kable(
  tibble::tibble(Variavel = names(dados_num_modelo)),
  caption   = "Variáveis numéricas na base de modelagem",
  col.names = "Variável"
) %>%
  kable_styling(full_width = FALSE)
```

A base `dados_modelo` sera utilizada na etapa de regressao, garantindo melhor equilibrio entre qualidade dos dados, relevancia estatistica dos preditores e estabilidade numerica.


 A análise exploratória permitiu caracterizar a expectativa de vida e seus possíveis determinantes em diferentes países e anos. De forma geral:

- a expectativa de vida apresenta variabilidade considerável entre países, mas tende a ser maior e menos dispersa em países classificados como desenvolvidos;
- observa-se uma tendência clara de aumento da expectativa de vida ao longo do período analisado, coerente com avanços globais em saúde e condições de vida;
- variáveis relacionadas à mortalidade (especialmente **Mortalidade_Adulto**), desnutrição (**Magreza_1_19_Anos**, **Magreza_5_9_Anos**) e doenças como **HIV_AIDS** estão fortemente associadas a menores níveis de expectativa de vida;
- variáveis socioeconômicas, como **Escolaridade**, **Composicao_Renda_Recursos** e **PIB**, exibem correlação positiva com a expectativa de vida, sugerindo que desenvolvimento humano e econômico está ligado a melhores condições de saúde populacional.

Do ponto de vista da preparação dos dados para modelagem, a combinação entre informação de valores faltantes e correlações levou a decisões importantes:

- exclusão de **Populacao**, **Hepatite_B** e **PIB** da base de modelagem, devido à elevada proporção de valores faltantes e/ou fraca associação com a resposta;
- criação da variável **Magreza_media**, sintetizando a informação de magreza infantil em uma única medida, reduzindo redundância entre preditores e contribuindo para maior estabilidade dos futuros modelos de regressão.

Essas etapas de tratamento e análise exploratória fornecem uma base sólida para a fase seguinte do trabalho, na qual modelos de regressão serão ajustados utilizando a base `dados_modelo`, permitindo quantificar a importância relativa de cada fator e avaliar o poder explicativo conjunto sobre a expectativa de vida.



```{r echo = FALSE}
# Base de modelagem sem NA nas variáveis usadas no modelo
dados_modelo_comp <- dados_modelo %>%
  select(
    Expectativa_Vida,
    Mortalidade_Adulto,
    Alcool,
    Percentual_Despesa,
    IMC,
    Poliomielite,
    Difteria,
    HIV_AIDS,
    Composicao_Renda_Recursos,
    Escolaridade,
    Magreza_media
  ) %>%
  drop_na()

# Comparação das dimensões antes/depois de remover NA
kable(
  tibble::tibble(
    Linhas_originais = nrow(dados_modelo),
    Linhas_sem_NA    = nrow(dados_modelo_comp),
    Colunas          = ncol(dados_modelo_comp)
  ),
  caption = "Comparação entre base de modelagem original e base completa sem NA"
) %>%
  kable_styling(full_width = FALSE)



# Modelo completo com todas as variaveis explicativas
modelo_completo <- lm(
  Expectativa_Vida ~ Mortalidade_Adulto +
    Alcool +
    Percentual_Despesa +
    IMC +
    Poliomielite +
    Difteria +
    HIV_AIDS +
    Composicao_Renda_Recursos +
    Escolaridade +
    Magreza_media,
  data = dados_modelo_comp
)

summary(modelo_completo)
```


```{r}
# VIF do modelo completo
vif_completo <- car::vif(modelo_completo)

vif_completo_df <- tibble::tibble(
  Variavel = names(vif_completo),
  VIF      = as.numeric(vif_completo)
) %>%
  arrange(desc(VIF))

knitr::kable(
  vif_completo_df,
  caption = "Fatores de inflacao da variancia (VIF) - modelo completo",
  digits  = 2
)

```


```{r echo = FALSE}
# Seleção de variáveis via AIC (stepwise bidirecional)
modelo_step <- step(
  modelo_completo,
  direction = "both",
  trace     = FALSE
)

# Resumo global do modelo selecionado
resumo_global_step <- broom::glance(modelo_step) %>%
  dplyr::select(r.squared, adj.r.squared, sigma, AIC, BIC, df, df.residual)

knitr::kable(
  resumo_global_step,
  caption = "Resumo global do modelo selecionado via AIC (stepwise)",
  digits  = 3
)

# Estimativas dos coeficientes do modelo selecionado
coeficientes_step <- broom::tidy(modelo_step)

knitr::kable(
  coeficientes_step,
  caption = "Estimativas dos coeficientes do modelo selecionado (stepwise)",
  digits  = 3
)
```



A partir do modelo completo, foi realizada uma seleção automática de variáveis via critério de informação de Akaike (AIC), utilizando um procedimento *stepwise* bidirecional. O modelo resultante, denominado `modelo_step`, apresenta menor AIC/BIC e R² ajustado ligeiramente superior, indicando melhor compromisso entre ajuste e parcimônia.


```{r}
diag_step <- broom::augment(modelo_step)

g_resid_fit <- ggplot(diag_step, aes(x = .fitted, y = .resid)) +
  geom_point(alpha = 0.5) +
  geom_hline(yintercept = 0, linetype = 2) +
  labs(
    x = "Valores ajustados",
    y = "Resíduos",
    title = "Resíduos vs valores ajustados – modelo selecionado"
  )

g_scale_loc <- ggplot(diag_step, aes(x = .fitted, y = sqrt(abs(.std.resid)))) +
  geom_point(alpha = 0.5) +
  geom_smooth(se = FALSE) +
  labs(
    x = "Valores ajustados",
    y = "√|Resíduo padronizado|",
    title = "Gráfico de escala-local – modelo selecionado"
  )

g_qq <- ggplot(diag_step, aes(sample = .std.resid)) +
  stat_qq() +
  stat_qq_line() +
  labs(
    x = "Quantis teóricos",
    y = "Quantis dos resíduos padronizados",
    title = "Gráfico Q–Q – modelo selecionado"
  )

gridExtra::grid.arrange(
  g_resid_fit,
  g_scale_loc,
  g_qq,
  ncol = 2
)

# Teste de Breusch–Pagan para homocedasticidade
teste_bp <- lmtest::bptest(modelo_step)

kable(
  broom::tidy(teste_bp),
  caption = "Teste de Breusch–Pagan para homocedasticidade (modelo selecionado)",
  digits  = 3
) %>%
  kable_styling(full_width = FALSE)


```



# Referencias bibliograficas

(Preencher com as referencias utilizadas no trabalho, por exemplo:)

- World Health Organization (WHO). World Health Statistics.  
- Montgomery, D. C., Peck, E. A., & Vining, G. G. (2012). *Introduction to Linear Regression Analysis*.  
- Outros artigos e relatorios relevantes utilizados na motivacao e discussao.

