---
title: "Trabalho 1 - ME613 : Análise de Regressão"
author: |
  **Lucas Lima**:    RA: 263267
  **Geovani Ariel**: RA: 236124
  **Daniela Cielo**: RA: 298825
  
date: "2º semestre de 2025"
output:
  pdf_document:
    # latex_engine: xelatex
    toc: true
    toc_depth: 2
fontsize: 12pt
geometry: margin=2.5cm
lang: "pt-BR"
---

```{r, include=FALSE}
# Importando bibliotecas
library(ggplot2)
library(readr)
library(tidyr)
library(tidyverse)
library(stringr)
library(magrittr)
library(lubridate)
library(knitr)
library(dplyr)
library(kableExtra)
library(GGally)
library(ggcorrplot)
library(gridExtra)
```

```{r echo = FALSE}
# Lendo o conjunto de dados 
dados <- read_csv("Life_Expectancy Data.csv", show_col_types = FALSE)

# Traduzindo as colunas para o português (sem acentos nos nomes de variáveis)
novas_colunas <- c(
  "Country"                       = "Pais",
  "Year"                          = "Ano",
  "Status"                        = "Status_Pais",
  "Adult Mortality"               = "Mortalidade_Adulto",
  "infant deaths"                 = "Mortalidade_Infantil",
  "Hepatitis B"                   = "Hepatite_B",
  "Polio"                         = "Poliomielite",
  "GDP"                           = "PIB",
  "Income composition of resources" = "Composicao_Renda_Recursos",
  "Measles"                       = "Sarampo",
  "Total expenditure"             = "Despesa_Total",
  "Population"                    = "Populacao",
  "Schooling"                     = "Escolaridade",
  "status"                        = "Status",
  "Life expectancy"               = "Expectativa_Vida",
  "Alcohol"                       = "Alcool",
  "percentage expenditure"        = "Percentual_Despesa",
  "BMI"                           = "IMC",
  "under-five deaths"             = "Mortes_Menores_Cinco_Anos",
  "Diphtheria"                    = "Difteria",
  "HIV/AIDS"                      = "HIV_AIDS",
  "thinness  1-19 years"          = "Magreza_1_19_Anos",
  "thinness 5-9 years"            = "Magreza_5_9_Anos"
)

# Aplicando renomeação
names(dados) <- dplyr::recode(names(dados), !!!novas_colunas)

# Conferindo nomes
# names(dados)
```

# Introdução e Motivação

A expectativa de vida é um indicador fundamental para avaliar o nível de saúde e desenvolvimento de uma população, refletindo não apenas as condições médicas, mas também fatores socioeconômicos, ambientais e de políticas públicas. Ao sintetizar o tempo médio de vida que uma coorte hipotética de indivíduos teria, caso permanecessem expostos às taxas de mortalidade observadas em determinado período, esse indicador fornece uma visão abrangente das condições de vida em diferentes países e contextos históricos.

Nas últimas décadas, o aumento da expectativa de vida tem sido um dos fenômenos demográficos mais marcantes em grande parte do mundo, especialmente em países desenvolvidos. No entanto, essa evolução não é homogênea: muitas regiões ainda enfrentam desafios importantes relacionados à mortalidade infantil, doenças infecciosas, desnutrição, desigualdade de renda e acesso limitado a serviços básicos de saúde e educação. Essas disparidades revelam que ganhos agregados em expectativa de vida podem ocultar heterogeneidades relevantes entre países, grupos populacionais e períodos de tempo.

Do ponto de vista de políticas públicas, compreender os determinantes da expectativa de vida é essencial para orientar decisões estratégicas, como priorização de investimentos em saúde, educação e infraestrutura social. Além disso, a análise conjunta de variáveis de mortalidade, indicadores econômicos e fatores sociais permite investigar em que medida os avanços em desenvolvimento humano se traduzem, de fato, em melhores condições de sobrevivência e bem-estar da população.

Nesse contexto, este trabalho busca analisar a relação entre a expectativa de vida e um conjunto de variáveis explicativas associadas a fatores de mortalidade, imunização, condições econômicas e fatores sociais, utilizando um conjunto de dados em painel com países observados ao longo do tempo. A partir de técnicas de análise exploratória e modelagem de regressão, pretende-se identificar quais fatores apresentam maior associação com a expectativa de vida e discutir implicações para políticas públicas e planejamento em saúde.

O estudo também se justifica pela relevância crescente de indicadores compostos e modelos estatísticos que permitam capturar heterogeneidade entre diferentes regiões do mundo. Em vez de analisar apenas um indicador isolado, como o PIB per capita, o presente trabalho considera um conjunto mais rico de variáveis, incluindo escolaridade média, composição de renda de recursos, gastos em saúde e cobertura vacinal, permitindo uma visão mais abrangente dos determinantes da longevidade.

O conjunto de dados utilizado neste trabalho foi construído a partir de bases internacionais que reúnem informações demográficas, econômicas e de saúde para diversos países e anos. Após tratamento e harmonização, resultou em um painel com medidas anuais de expectativa de vida e fatores associados. A estrutura em painel possibilita examinar tanto diferenças entre países quanto a evolução temporal dentro de cada país, permitindo investigar tendências globais e regionais na expectativa de vida e nos fatores que mais contribuem para sua variação.

Entre as variáveis de interesse destacam-se:

- **Fatores de imunização:** Hepatite B, Poliomielite e Difteria;  
- **Fatores de mortalidade:** mortalidade infantil, mortalidade adulta, entre outros;  
- **Fatores econômicos:** PIB per capita, índices de desenvolvimento, gastos públicos;  
- **Fatores sociais:** escolaridade média, infraestrutura e condições de vida;  

A escolha dessas categorias busca fornecer uma visão ampla sobre os determinantes da expectativa de vida, combinando variáveis diretamente relacionadas à mortalidade com indicadores que capturam o contexto socioeconômico e de políticas públicas de cada país. Dessa forma, este estudo tem como principal motivação identificar padrões e relações que possam auxiliar formuladores de políticas e gestores de saúde na priorização de políticas públicas e intervenções capazes de melhorar a qualidade de vida da população.

```{r echo = FALSE}
dados_selecionados <- dados %>%
  select(Expectativa_Vida, Mortalidade_Adulto, Escolaridade, Populacao) %>%
  head(5)

kable(
  dados_selecionados,
  caption = "Primeiras 5 observações - Colunas selecionadas",
  align   = c("l", "c", "c", "c")
)
```

Para uma análise exploratória inicial, a Tabela 1 apresenta uma amostra das primeiras cinco observações do banco de dados, contendo a variável resposta e exemplos de variáveis explicativas de cada categoria analisada. Especificamente, são mostradas:

- **Expectativa de Vida (Expectativa_Vida):** variável resposta do estudo, representando o desfecho principal a ser explicado pelos demais fatores;  
- **Mortalidade Adulta (Mortalidade_Adulto):** exemplo de fator de mortalidade, refletindo o risco de morte em idades adultas;  
- **Escolaridade (Escolaridade):** representando fatores sociais, relacionada ao nível médio de instrução da população;  
- **População (Populacao):** variável demográfica de contexto, que pode influenciar tanto a organização dos sistemas de saúde quanto o impacto relativo de políticas públicas.  

A seleção da expectativa de vida como variável resposta fundamenta-se em sua relevância teórica e prática, bem como na sua capacidade de sintetizar múltiplos aspectos do desenvolvimento humano. As demais variáveis ilustradas nesta tabela representam dimensões complementares — mortalidade, capital humano e estrutura demográfica — que serão exploradas em profundidade nas análises subsequentes.

# Análise Descritiva

```{r echo = FALSE}
# Resumo geral da base
resumo_geral <- dados %>%
  summarise(
    n_obs    = n(),
    n_paises = n_distinct(Pais),
    ano_min  = min(Ano, na.rm = TRUE),
    ano_max  = max(Ano, na.rm = TRUE)
  )

kable(
  resumo_geral,
  caption = "Resumo geral da base de dados"
) %>%
  kable_styling(full_width = FALSE)
```

```{r echo = FALSE}
# Quantidade e percentual de NA por variável
na_por_var <- dados %>%
  summarise(across(everything(), ~ sum(is.na(.)))) %>%
  pivot_longer(
    cols      = everything(),
    names_to  = "Variavel",
    values_to = "N_NA"
  ) %>%
  mutate(Perc_NA = 100 * N_NA / nrow(dados)) %>%
  arrange(desc(Perc_NA))

kable(
  na_por_var,
  caption = "Quantidade e percentual de valores faltantes por variável",
  digits  = 2
) %>%
  kable_styling(full_width = FALSE)
```

```{r echo = FALSE}
# Resumo descritivo da variável resposta
resumo_expectativa <- dados %>%
  summarise(
    n       = sum(!is.na(Expectativa_Vida)),
    media   = mean(Expectativa_Vida, na.rm = TRUE),
    sd      = sd(Expectativa_Vida, na.rm = TRUE),
    min     = min(Expectativa_Vida, na.rm = TRUE),
    q1      = quantile(Expectativa_Vida, 0.25, na.rm = TRUE),
    mediana = median(Expectativa_Vida, na.rm = TRUE),
    q3      = quantile(Expectativa_Vida, 0.75, na.rm = TRUE),
    max     = max(Expectativa_Vida, na.rm = TRUE)
  )

kable(
  resumo_expectativa,
  caption = "Resumo descritivo da variável Expectativa_Vida",
  digits  = 2
) %>%
  kable_styling(full_width = FALSE)
```

```{r echo = FALSE}
# Comparação da expectativa de vida por status do país
resumo_status <- dados %>%
  group_by(Status_Pais) %>%
  summarise(
    n       = sum(!is.na(Expectativa_Vida)),
    media   = mean(Expectativa_Vida, na.rm = TRUE),
    sd      = sd(Expectativa_Vida, na.rm = TRUE),
    min     = min(Expectativa_Vida, na.rm = TRUE),
    q1      = quantile(Expectativa_Vida, 0.25, na.rm = TRUE),
    mediana = median(Expectativa_Vida, na.rm = TRUE),
    q3      = quantile(Expectativa_Vida, 0.75, na.rm = TRUE),
    max     = max(Expectativa_Vida, na.rm = TRUE),
    .groups = "drop"
  )

kable(
  resumo_status,
  caption = "Resumo da Expectativa_Vida por Status do país",
  digits  = 2
) %>%
  kable_styling(full_width = FALSE)
```

```{r echo = FALSE}
# Evolucao temporal da expectativa de vida (media global por ano)
le_ano <- dados %>%
  group_by(Ano) %>%
  summarise(
    media_le = mean(Expectativa_Vida, na.rm = TRUE),
    .groups  = "drop"
  )

ggplot(le_ano, aes(x = Ano, y = media_le)) +
  geom_line() +
  geom_point() +
  labs(
    x     = "Ano",
    y     = "Expectativa de vida media",
    title = "Evolucao temporal da expectativa de vida (media global)"
  ) +
  theme_minimal()
```

```{r echo = FALSE}
# Evolucao temporal por Status_Pais
le_ano_status <- dados %>%
  group_by(Ano, Status_Pais) %>%
  summarise(
    media_le = mean(Expectativa_Vida, na.rm = TRUE),
    .groups  = "drop"
  )

ggplot(le_ano_status, aes(x = Ano, y = media_le, color = Status_Pais)) +
  geom_line() +
  geom_point() +
  labs(
    x     = "Ano",
    y     = "Expectativa de vida media",
    color = "Status do pais",
    title = "Evolucao da expectativa de vida por status do pais"
  ) +
  theme_minimal()
```

```{r echo = FALSE}
# Matriz de correlacao para subconjunto de variaveis
vars_corr <- dados %>%
  select(
    Expectativa_Vida,
    Mortalidade_Adulto,
    Mortalidade_Infantil,
    IMC,
    HIV_AIDS,
    PIB,
    Composicao_Renda_Recursos,
    Escolaridade,
    Magreza_1_19_Anos,
    Magreza_5_9_Anos
  ) %>%
  drop_na(Expectativa_Vida)

# Calcula matriz de correlacao
cor_mat <- cor(vars_corr, use = "pairwise.complete.obs")

# Grafico de correlacao com ggcorrplot
ggcorrplot(
  cor_mat,
  lab       = TRUE,   # mostra os valores
  lab_size  = 2.5,    # diminui o tamanho dos numeros
  type      = "lower",
  show.diag = TRUE
) +
  labs(
    title = "Matriz de correlacao das variaveis selecionadas"
  ) +
  theme_minimal() +
  theme(
    axis.text.x = element_text(angle = 45, hjust = 1)  # gira os nomes das variaveis
  )
```



A análise descritiva realizada evidencia que a Expectativa_Vida apresenta valores bastante heterogêneos entre países e ao longo do tempo, com amplitude ampla entre os menores e maiores níveis observados. Mesmo assim, a distribuição concentra-se em torno de valores intermediários a altos, sugerindo que a maior parte das observações corresponde a países em estágios de desenvolvimento em que a transição epidemiológica já avançou em alguma medida.

Quando a variável resposta é comparada entre os diferentes níveis de Status_Pais, verifica-se uma diferença clara entre países classificados como desenvolvidos e em desenvolvimento. De modo geral, países desenvolvidos apresentam expectativa de vida média mais alta e menor variabilidade, enquanto países em desenvolvimento exibem média mais baixa e maior dispersão. Esse padrão é consistente com o esperado teoricamente, refletindo desigualdades em termos de infraestrutura de saúde, condições socioeconômicas e acesso a políticas públicas efetivas.

A análise temporal mostra uma tendência de aumento da expectativa de vida ao longo dos anos no conjunto da amostra. Esse crescimento sugere avanços globais em cuidados de saúde, imunização, controle de doenças infecciosas e melhoria de condições de vida. No entanto, a velocidade desse aumento pode variar entre os grupos de países, indicando que parte das desigualdades em saúde persiste ao longo do tempo.

Os resultados da matriz de correlação reforçam a interpretação de que a expectativa de vida é um indicador fortemente associado tanto a fatores de mortalidade quanto a fatores sociais e econômicos. Entre as associações negativas mais fortes destacam-se as correlações com Mortalidade_Adulto, Mortalidade_Infantil, Magreza_1_19_Anos e Magreza_5_9_Anos, além de variáveis relacionadas à carga de doenças, como HIV_AIDS. Essas relações sugerem que contextos com maior carga de mortalidade e desnutrição tendem a apresentar expectativa de vida substancialmente menor, o que é coerente com a compreensão epidemiológica tradicional.

Por outro lado, a expectativa de vida apresenta correlações positivas importantes com Escolaridade, Composicao_Renda_Recursos, PIB e, em menor medida, com variáveis associadas à cobertura vacinal e à condição nutricional (como IMC). Esses resultados indicam que maior desenvolvimento socioeconômico e maior capital humano estão associados a maior longevidade, possivelmente por meio de melhor acesso a serviços de saúde, maior capacidade de prevenção de doenças e melhores condições gerais de vida.

Do ponto de vista da modelagem, a EDA sugere que:
	•	Existem diversos preditores com correlação forte ou moderada com a Expectativa_Vida, o que é promissor para a construção de modelos de regressão com bom poder explicativo;
	•	Algumas variáveis explicativas são entre si fortemente correlacionadas, o que levanta a hipótese de multicolinearidade e reforça a necessidade de uma etapa cuidadosa de seleção de variáveis e diagnóstico do modelo;
	•	A presença de valores faltantes em variáveis importantes (como PIB, Populacao ou alguns indicadores de saúde) deve ser tratada com cuidado, seja por meio de exclusão de casos, imputação ou construção de modelos alternativos, para não introduzir viés nas estimativas.

Em síntese, a análise exploratória confirma a relevância da Expectativa_Vida como indicador-síntese de desenvolvimento e aponta um conjunto coerente de variáveis candidatas a preditoras, abrangendo dimensões de mortalidade, imunização, condição econômica e fatores sociais. Esses achados fornecem uma base sólida para a etapa seguinte do trabalho, na qual serão propostos modelos de regressão com o objetivo de quantificar a contribuição relativa de cada fator e avaliar o ajuste global do modelo à realidade observada.
