---
title: "Trabalho 1 - ME613 : Analise de Regressao"
author: |
  **Daniela Cielo**: RA: 298825                                                                 
  **Geovani Ariel**: RA: 236124  
  **Lucas Lima**:    RA: 263267
date: "2º semestre de 2025"
output:
  pdf_document:
    latex_engine: xelatex
fontsize: 12pt
geometry: margin=2.5cm
lang: "pt-BR"
editor_options: 
  markdown: 
    wrap: sentence
---

```{r, include=FALSE}
tinytex::reinstall_tinytex()
library(readr)
library(tidyr)
library(tidyverse)
library(stringr)
library(magrittr)
library(lubridate)
library(knitr)
library(kableExtra)
library(GGally)
library(ggplot2)
library(ggcorrplot)
library(gridExtra)
library(car)
library(broom)
library(janitor)
library(MASS)
library(lmtest)
library(dplyr)


 cores_base <- c("#ABD9E9", "#2C7BB6",'grey')

# Opções globais do knitr
knitr::opts_chunk$set(
  echo    = FALSE,
  message = FALSE,
  warning = FALSE,
  fig.align = "center"
)

# Tema padrão para gráficos
theme_set(theme_minimal())
```

# Introdução

A **expectativa de vida** é um dos indicadores mais utilizados para sintetizar o nível de saúde e desenvolvimento humano. Em geral, países com maior renda, melhor infraestrutura sanitária e maior escolaridade tendem a apresentar maior longevidade — embora essas relações não sejam necessariamente **lineares**, **independentes** ou **estáveis ao longo do tempo**.

Neste trabalho analisamos dados em painel (**país × ano**) contendo indicadores socioeconômicos e de saúde. Nosso objetivo é modelar a **expectativa de vida** como função de diversas covariáveis, avaliando sua importância relativa e discutindo limitações do modelo linear aplicado.

# Perguntas de pesquisa

As perguntas norteadoras deste estudo são:

1. **Quais fatores estão mais fortemente associados à expectativa de vida após controlar pelos demais?**
2. **Quanto a escolaridade média contribui para a expectativa de vida**, após ajustar por mortalidade adulta, mortalidade infantil, imunização e outros indicadores?
3. **A classificação de país desenvolvido** explica diferenças de expectativa de vida mesmo após controlar por covariáveis de saúde e renda?
4. **Há tendência temporal positiva** ao longo dos anos observados?

# Hipóteses

As hipóteses substantivas consideradas são:

- **H1:** Maior escolaridade média → maior expectativa de vida.
- **H2:** Maior mortalidade adulta → menor expectativa de vida.
- **H3:** Maior mortalidade infantil → menor expectativa de vida.
- **H4:** Países desenvolvidos apresentam maior expectativa de vida mesmo após controle.
- **H5:** A expectativa de vida apresenta **tendência crescente** ao longo dos anos.

Essas hipóteses refletem padrões amplamente discutidos na literatura e servem como base teórica para nossas análises.


#Materiais e Métodos

```         
#Leitura e rename das colunas
```

```{r echo = FALSE}
## Leitura do conjunto de dados original
dados_bruto <- read.csv("Life_Expectancy Data.csv")

## Opcional: inspecionar nomes originais
## names(dados_bruto)

## Padroniza nomes para snake_case e renomeia para português
dados <- dados_bruto |>
  clean_names() |>  # country, year, life_expectancy, adult_mortality, ...
  rename(
    pais                       = country,
    ano                        = year,
    status_pais                = status,
    expectativa_vida           = life_expectancy,
    mortalidade_adulto         = adult_mortality,
    mortalidade_infantil       = infant_deaths,
    mortes_menores_cinco_anos  = under_five_deaths,
    alcool                     = alcohol,
    imc                        = bmi,
    sarampo                    = measles,
    poliomielite               = polio,
    difteria                   = diphtheria,
    hiv_aids                   = hiv_aids,
    percentual_despesa         = percentage_expenditure,
    despesa_total              = total_expenditure,
    pib                        = gdp,
    populacao                  = population,
    magreza_1_19_anos          = thinness_1_19_years,
    magreza_5_9_anos           = thinness_5_9_years,
    composicao_renda_recursos  = income_composition_of_resources,
    escolaridade               = schooling
  ) |>
  mutate(
    status_pais = factor(
      status_pais,
      levels = c("Developing", "Developed"),
      labels = c("Em desenvolvimento", "Desenvolvido")
    )
 )
```




```{r echo = FALSE}
resumo_geral <- dados %>%
  summarise(
    `Nº total de observações` = n(),
    `Nº de países`            = n_distinct(pais),
    `Ano inicial`             = min(ano, na.rm = TRUE),
    `Ano final`               = max(ano, na.rm = TRUE),
    `Período (anos)`          = `Ano final` - `Ano inicial`
  )

kable(
  resumo_geral,
  caption = "Resumo Geral da Base de Dados",
  booktabs = TRUE,
  align = "c"
) %>%
  kable_styling(
    full_width = FALSE,
    position = "center",
    font_size = 11
  ) %>%
  add_header_above(
    c(" " = 2, "Cobertura Temporal" = 3),
    bold = TRUE
  ) %>%
  footnote(
    general = "Dados referentes ao período 2000 – 2015, abrangendo 193 países",
    general_title = "Nota:"
  )

dados <- dados %>%
  dplyr::select(-pais)


```

## Base de dados e pré-processamento

O banco de dados utilizado neste estudo corresponde ao conjunto **“Life Expectancy (WHO)”**, contendo informações anuais de até **193 países** no período de **2000 a 2015**. Esse conjunto reúne indicadores de mortalidade, imunização, condições socioeconômicas e fatores nutricionais e demográficos.

Durante o pré-processamento, foram adotados os seguintes procedimentos:

- **Verificação de consistência** e remoção de valores manifestamente inválidos.  
- **Padronização dos tipos de variáveis** e tradução dos nomes para o português (sem acentos), facilitando a interpretação.  
- **Remoção de variáveis com grande proporção de valores faltantes** ou baixa relevância empírica.  
- **Tratamento de colinearidade**, com combinação de variáveis altamente correlacionadas quando apropriado.  

As variáveis **Pais** e **Ano** foram mantidas apenas para identificação e visualização, já que **não representam observações independentes** e por isso não entram diretamente na modelagem de regressão.

## Principais variáveis analisadas

A seguir, listamos as variáveis utilizadas na etapa exploratória e de modelagem:

- **Expectativa_Vida**: variável resposta, medida em anos.  
- **Mortalidade_Adulto**: probabilidade de morte entre 15 e 60 anos por 1.000 habitantes.  
- **Mortalidade_Infantil**: número de óbitos de menores de 1 ano por 1.000 nascidos vivos.  
- **Mortes_Menores_Cinco_Anos**: óbitos de crianças menores de 5 anos por 1.000 habitantes.  
- **Alcool**: consumo médio estimado de álcool per capita.  
- **IMC**: índice de massa corporal médio da população adulta.  
- **Sarampo**: casos notificados por unidade populacional (indicador de morbidade e imunização).  
- **Poliomielite**: cobertura vacinal contra poliomielite (%).  
- **Difteria**: cobertura vacinal DTP3 (%).  
- **HIV_AIDS**: taxa de mortalidade associada ao HIV/AIDS por 100.000 habitantes.  
- **Percentual_Despesa**: gasto público com saúde (% do PIB).  
- **Despesa_Total**: gasto total per capita (público + privado).  
- **PIB**: produto interno bruto per capita em dólares internacionais.  
- **Composicao_Renda_Recursos**: componente de renda do IDH (0 a 1).  
- **Escolaridade**: anos médios de estudo da população adulta.  
- **Magreza_1_19_Anos** e **Magreza_5_9_Anos**: prevalência de magreza em diferentes faixas etárias infantis.  
- **Populacao**: população total do país.  
- **Status_Pais**: fator indicando se o país é **Desenvolvido** ou **Em desenvolvimento**.

> **Nota importante:** A variável categórica *Status_Pais* foi tratada como fator, garantindo codificação consistente para regressão e visualizações.

## Comentário adicional (aprofundado)

Muitas dessas variáveis refletem **mecanismos causais distintos**, como:
- saúde materno-infantil,  
- infraestrutura sanitária,  
- risco epidemiológico,  
- escolaridade e renda,  
- nutrição e vacinação.

Isso indica que a expectativa de vida é resultado de múltiplos determinantes inter-relacionados, justificando o uso de um **modelo multivariado** ao invés de análises univariadas ou simples correlações.

## Analíse exploratória

```{r echo = FALSE}

resumo_expectativa <- dados %>%
  summarise(
    n = n(),
    `Média` = mean(expectativa_vida, na.rm = TRUE),
    `Desvio Padrão` = sd(expectativa_vida, na.rm = TRUE),
    `Mínimo` = min(expectativa_vida, na.rm = TRUE),
    Q1 = quantile(expectativa_vida, 0.25, na.rm = TRUE),
    Mediana = median(expectativa_vida, na.rm = TRUE),
    Q3 = quantile(expectativa_vida, 0.75, na.rm = TRUE),
    `Máximo`= max(expectativa_vida, na.rm = TRUE),
    # Missing = sum(is.na(expectativa_vida))
  )

kable(
  resumo_expectativa,
  caption = "Resumo descritivo da variavel resposta",
  digits  = 2
) %>%
  kable_styling(full_width = FALSE)
```

A variável resposta deste estudo é a **Expectativa_Vida**, medida em anos. O resumo
descritivo (Tabela 2) indica:

- **Média:** 69.22 anos  
- **Desvio-padrão:** 9.52 anos  
- **Mínimo / Máximo:** 36.3 — 89 anos  
- **Mediana:** 72.1 anos  

A amplitude elevada revela a coexistência de países muito desenvolvidos (acima de **80 anos**) e países em situação sanitária crítica (abaixo de **50 anos**).  

A distribuição apresenta **assimetria à esquerda**, com maior concentração entre 60 e 80 anos, indicando que a maior parte dos países se encontra em faixas intermediárias, enquanto valores muito baixos são menos frequentes, mas extremamente problemáticos.

```{r}
summary(dados$expectativa_vida)

ggplot(dados, aes(x = expectativa_vida)) +
  geom_histogram(bins = 30) +
  labs(x = "Expectativa de vida (anos)", y = "Frequência")
```

###Status x Expectativa

O boxplot mostra clara separação entre os grupos:

- Países **Desenvolvidos** apresentam expectativa de vida entre **78 e 82 anos**, com baixa dispersão.  
- Países **Em desenvolvimento** variam muito mais, entre **60 e 72 anos**, com presença de valores extremos baixos.


```{r}
ggplot(dados, aes(x = status_pais, y = expectativa_vida)) +
  geom_boxplot() +
  labs(x = "Status do país", y = "Expectativa de vida (anos)")
```


## Evolução temporal da expectativa de vida

O gráfico de média global por ano mostra:

- **Tendência claramente crescente** entre 2000 e 2015.  
- Aumento de aproximadamente **4 anos** no período analisado.  
- Crescimento acelerado entre **2005 e 2011**.  
- Leve desaceleração após 2011, mas ainda positiva.

```{r}
dados |>
  group_by(ano) |>
  summarise(media_expectativa = mean(expectativa_vida, na.rm = TRUE)) |>
  ggplot(aes(x = ano, y = media_expectativa)) +
  geom_line() +
  geom_point() +
  labs(
    x     = "Ano",
    y     = "Expectativa de vida média (anos)",
    title = "Evolução temporal da expectativa de vida (média global)"
  )


```

## Evolução temporal por status do país

O gráfico da página 7 mostra que:

- Ambos os grupos apresentam crescimento claro.  
- Países desenvolvidos começam em ~78 anos e chegam a >80 anos.  
- Países em desenvolvimento começam em ~65 anos e chegam a ~70 anos.  
- **A distância entre os grupos permanece praticamente constante.**

A ausência de convergência sugere que melhorias absolutas ocorrem, mas diferenças estruturais profundas (renda, desigualdade, sistemas de saúde) impedem que países emergentes alcancem rapidamente os níveis dos desenvolvidos.

```{r}
dados |>
  group_by(ano, status_pais) |>
  summarise(media_expectativa = mean(expectativa_vida, na.rm = TRUE),
            .groups = "drop") |>
  ggplot(aes(x = ano, y = media_expectativa, group = status_pais, color = status_pais)) +
  geom_line() +
  labs(
    x     = "Ano",
    y     = "Expectativa de vida média(anos)",
    color = "Status do país",
    title = "Evolução da expectativa de vida por status do país"
  ) +
  scale_y_continuous(
    expand = expansion(mult = c(0.4, 0.4))  # aumenta a margem vertical e "aproxima" as linhas
  ) +
  theme_minimal()

#já excluimos ano, após termos usado

dados <- dados %>%
  dplyr::select(-ano)
```


##Valores Faltantes (NA)
Antes da modelagem, é essencial avaliar a presença de **valores faltantes (NA)**, pois modelos
de regressão linear não lidam automaticamente com dados ausentes. A Tabela 3 resume as
proporções de NA por variável e por status do país.

Variáveis com **≥ 5% de NA** incluem:
- **alcool**
- **hepatitis_b**
- **despesa_total**
- **pib**
- **populacao**
- **composicao_renda_recursos**
- **escolaridade**

As diferenças entre países desenvolvidos e em desenvolvimento existem, mas **não são suficientemente grandes para sugerir viés sistemático**.
```         
<!-- #Calcular NAs -->
```

```{r echo = FALSE}
na_por_var <- dados |>
  summarise(across(everything(), ~ sum(is.na(.)))) |>
  pivot_longer(
    everything(),
    names_to = "variavel",
    values_to = "na_total"
  ) |>
  mutate(percentual = 100 * na_total / nrow(dados))

tabela = na_por_var %>% filter(percentual > 0.05)
knitr::kable(tabela,  caption = "Proporção de valores faltantes por coluna",
             format = "markdown", digits = 3)

```

**Decisão adotada:**  
Remover variáveis com alta proporção de NA e, em seguida, remover apenas observações restantes com NA nas variáveis finais (**listwise deletion**).  
Essa abordagem preserva a consistência e evita introduzir incerteza de imputações artificiais.


```{r variaveis_muito_na, echo=FALSE}
# Limiar para considerar "NA significativo"
limiar_na <- 0.05  # 5%; mude aqui se quiser outro valor

# Reaproveita o objeto na_por_var (ou recria, se preferir)
na_por_var <- dados |>
  summarise(across(everything(), ~ sum(is.na(.)))) |>
  tidyr::pivot_longer(
    everything(),
    names_to  = "variavel",
    values_to = "na_total"
  ) |>
  mutate(percentual = na_total / nrow(dados))

variaveis_com_muito_na <- na_por_var |>
  filter(percentual >= limiar_na) |>
  pull(variavel)

# variaveis_com_muito_na

```

```{r missings_por_status_filtrado, message=FALSE, warning=FALSE}
missings_status <- dados |>
  tidyr::pivot_longer(
    cols      = -status_pais,
    names_to  = "variavel",
    values_to = "valor"
  ) |>
  dplyr::group_by(status_pais, variavel) |>
  dplyr::summarise(
    prop_na = mean(is.na(valor)),
    .groups = "drop"
  )

missings_status_signif <- missings_status |>
  dplyr::filter(variavel %in% variaveis_com_muito_na)

kable(
  missings_status_signif,
  digits  = 3,
  caption = paste0(
    "Proporção de valores faltantes por status do país ",
    "(apenas variáveis com proporção de NA $\\geq$ ",
    limiar_na * 100, "\\%)"
  )
) |>
  kable_styling(full_width = FALSE)

### duas tabelas lado a lado para comparacao

kables(
  list(
  
      kable(missings_status_signif, caption = "Tabela 1 - Dados Faltantes") %>%
      kable_styling(bootstrap_options = c("striped", "hover")),
    
    kable(missings_status_signif, caption = "Tabela 2 - Categorização") %>%
      
      kable_styling(bootstrap_options = c("striped", "hover"))
  )
) %>%
  kable_styling(full_width = FALSE)

####

```

```{r duas_tabelas, echo=FALSE, results='asis'}

library(knitr)
library(kableExtra)

# Tabela da esquerda
tab1 <- kable(
  tabela_pdf,
  format = "latex",
  booktabs = TRUE,
  caption = "Modelo Stepwise",
  col.names = c("Variável", "Estimativa", "Erro Padrão", "t", "p")
) %>% 
  kable_styling(font_size = 7)

# Tabela da direita (exemplo, substitua pela sua)
tab2 <- kable(
  tabela_pdf,
  format = "latex",
  booktabs = TRUE,
  caption = "Outra Tabela",
  col.names = c("Col1", "Col2", "Col3")
) %>%
  kable_styling(font_size = 7)

# Duas tabelas lado a lado com minipage
cat("
\\begin{table}[H]
\\begin{minipage}{0.48\\linewidth}
", tab1, "
\\end{minipage}
\\hfill
\\begin{minipage}{0.48\\linewidth}
", tab2, "
\\end{minipage}
\\end{table}
")

```





```{r}

# Cria uma dummy numerica para status de pais desenvolvido
dados_cor <- dados |>
  dplyr::mutate(
    status_desenvolvido = dplyr::if_else(
      status_pais == "Desenvolvido", 1L, 0L
    )
  ) |>
  dplyr::select(where(is.numeric))  # apenas variaveis numericas

# Matriz de correlacao entre variaveis numericas (incluindo a dummy)
cor_num <- cor(dados_cor, use = "pairwise.complete.obs")

cor_com_resposta <- cor_num |>
  as.data.frame() |>
  tibble::rownames_to_column("variavel") |>
  dplyr::select(variavel, expectativa_vida) |>
  dplyr::arrange(dplyr::desc(abs(expectativa_vida)))

kable(
  cor_com_resposta,
  caption = "Correlacao de cada variavel numerica com a resposta",
  digits  = 3
) |>
  kable_styling(full_width = FALSE)

```


## Correlações entre variáveis

A Tabela 4 apresenta a correlação de cada preditor com a variável **Expectativa_Vida**. Os maiores valores absolutos incluem:

- **Escolaridade** (r = 0.752)  
- **Composicao_Renda_Recursos** (r = 0.725)  
- **Mortalidade_Adulto** (r = −0.696)  
- **HIV_AIDS** (r = −0.557)  
- **IMC** (r = 0.568)  



```{r}
# Matriz de correlacao apenas dos preditores (sem a resposta)
cor_pred <- cor(
  dados %>% 
    dplyr::select(-expectativa_vida) %>% 
    dplyr::select(where(is.numeric)),
  use = "pairwise.complete.obs"
)

cor_long <- as.data.frame(cor_pred) %>%
  dplyr::mutate(var1 = rownames(cor_pred)) %>%
  tidyr::pivot_longer(
    cols      = -var1,
    names_to  = "var2",
    values_to = "cor"
  ) %>%
  dplyr::filter(var1 < var2) %>%          # evita duplicados e diagonal
  dplyr::arrange(dplyr::desc(abs(cor)))

# Limiar de correlacao "forte"
limiar <- 0.7

cor_fortes <- cor_long %>%
  dplyr::filter(abs(cor) >= limiar)

kable(
  cor_fortes,
  caption = paste0(
    "Pares de variaveis numericas com correlacao forte (|r| >= ", limiar, ")"
  ),
  digits  = 3
) %>%
  kable_styling(full_width = FALSE)


dados <- dados |> mutate(magreza = (magreza_1_19_anos + magreza_5_9_anos) / 2)


```

## Pares com alta colinearidade (Tabela 5)

A matriz de correlação indica pares com **|r| ≥ 0.7**, incluindo:

- **Mortalidade_Infantil × Mortes_Menores_Cinco_Anos** (r = 0.997)  
- **Magreza_1_19 × Magreza_5_9** (r = 0.939)  
- **Percentual_Despesa × PIB** (r = 0.899)  
- **Escolaridade × Composicao_Renda_Recursos** (r = 0.800)

### Decisão adotada
As variáveis **Magreza_1_19** e **Magreza_5_9** foram combinadas em um único indicador **magreza**, reduzindo redundância e melhorando estabilidade do modelo.

```{r}
## 3. Matriz de correlação para subconjunto de variáveis  

vars_corr <- dados %>%
  dplyr::select(
    expectativa_vida,
    mortalidade_adulto,
    alcool,
    percentual_despesa,
    imc,
    poliomielite,
    difteria,
    hiv_aids,
    composicao_renda_recursos,
    escolaridade,
    magreza
  ) %>%
  tidyr::drop_na(expectativa_vida)


cor_mat <- cor(vars_corr, use = "pairwise.complete.obs")

ggcorrplot(
  cor_mat,
  lab       = TRUE,
  lab_size  = 2.5,
  type      = "lower",
  show.diag = TRUE
) +
  labs(
    title = "Matriz de correlação das variáveis selecionadas"
  ) +
  theme_minimal() +
  theme(
    axis.text.x = element_text(angle = 45, hjust = 1)
  )


```



#Modelagem

## Seleção de variáveis e preparação para modelagem

Após remover variáveis com muitos NA e lidar com colinearidade:

- A base final para modelagem passou de **2938 para 2562 observações**.
- O número de preditores ficou reduzido a **11 variáveis** no modelo completo.


```{r echo = FALSE}
# Variaveis com baixa correlacao (|cor| < 0,3) com a resposta
vars_baixa_cor <- cor_com_resposta %>%
  dplyr::filter(abs(expectativa_vida) < 0.3) %>%
  dplyr::pull(variavel)

# Conjunto de variaveis a excluir:
# - baixa correlacao com a resposta
# - exclusoes decididas a priori (pib, populacao, hepatitis_b)
vars_excluir_cor <- union(
  vars_baixa_cor,
  c("pib", "populacao", "hepatitis_b")
)

# Construcao da base de modelagem:
# - cria Magreza_media como media das duas faixas etarias
# - remove variaveis originais de magreza
# - remove PIB, Populacao, Hepatite_B (nomes reais: pib, populacao, hepatitis_b)
#   e demais variaveis pouco associadas a resposta
dados_modelo <- dados %>%
  dplyr::select(
    -magreza_1_19_anos,
    -magreza_5_9_anos
  ) %>%
  dplyr::select(-dplyr::any_of(vars_excluir_cor))

dim_dados_modelo <- dim(dados_modelo)

kable(
  tibble::tibble(
    Linhas  = dim_dados_modelo[1],
    Colunas = dim_dados_modelo[2]
  ),
  caption = "Dimensoes da base de dados para modelagem"
) %>%
  kable_styling(full_width = FALSE)

``` 

Após o pré-processamento, a base de dados final para modelagem passou a conter **2562 observações** e **11 variáveis preditoras**. O primeiro modelo ajustado foi um **modelo de regressão linear múltipla completo**, contendo todas as variáveis selecionadas.

Os principais resultados do modelo completo foram:

- **R² = 0.8223**, indicando excelente capacidade explicativa.  
- **R² ajustado = 0.8216**, reforçando que o modelo não está superajustado.  
- A maioria dos coeficientes apresentou **alta significância estatística**.  
- O erro padrão residual foi de **3.97 anos**, o que é razoável em dados de países.

**Interpretação inicial:**  

Um R² acima de **0.80** é raro em estudos comparativos internacionais de saúde. Isso mostra que o conjunto de variáveis escolhidas captura grande parte da variação observada entre países, reforçando a relevância dos determinantes analisados.


```{r echo = FALSE}
# Base de modelagem sem NA nas variaveis usadas no modelo
dados_modelo_comp <- dados_modelo %>%
  dplyr::select(
    expectativa_vida,
    mortalidade_adulto,
    alcool,
    percentual_despesa,
    imc,
    poliomielite,
    difteria,
    hiv_aids,
    composicao_renda_recursos,
    escolaridade,
    magreza
  ) %>%
  tidyr::drop_na()

kable(
  tibble::tibble(
    Linhas_originais = nrow(dados_modelo),
    Linhas_sem_NA    = nrow(dados_modelo_comp),
    Colunas          = ncol(dados_modelo_comp)
  ),
  caption = "Comparacao entre base de modelagem original e base completa sem NA"
) %>%
  kable_styling(full_width = FALSE)
```


```{r echo = FALSE}
# Modelo completo com todas as variaveis explicativas
modelo_completo <- lm(
  expectativa_vida ~ mortalidade_adulto +
    alcool +
    percentual_despesa +
    imc +
    poliomielite +
    difteria +
    hiv_aids +
    composicao_renda_recursos +
    escolaridade +
    magreza,
  data = dados_modelo_comp
)

summary(modelo_completo)
```


## Avaliação de Multicolinearidade (VIF)

A Tabela 8 apresenta os **Fatores de Inflação da Variância (VIF)**. Nenhuma variável apresentou VIF > 5, e todas ficaram abaixo de 3.5.

> **Conclusão:**  
> Não há multicolinearidade severa.  
> O modelo é estável e os coeficientes podem ser interpretados com confiança.

Variáveis com maior VIF:
- **Escolaridade** (3.46)  
- **Composicao_Renda_Recursos** (2.76)

Isso já era esperado, pois ambas refletem condições socioeconômicas relacionadas, mas os valores permanecem dentro de faixas aceitáveis.


```{r}
# VIF do modelo completo
vif_completo <- car::vif(modelo_completo)

vif_completo_df <- tibble::tibble(
  Variavel = names(vif_completo),
  VIF      = as.numeric(vif_completo)
) %>%
  arrange(desc(VIF))

knitr::kable(
  vif_completo_df,
  caption = "Fatores de inflacao da variancia (VIF) - modelo completo",
  digits  = 2
)

```


## Seleção do modelo via Stepwise (AIC)

Para aprimorar parcimônia e comparar desempenho, foi realizado um procedimento **stepwise bidirecional** baseado no critério de informação de Akaike (AIC). O modelo selecionado removeu apenas a variável **alcool**, resultando em:

- **Menor AIC e BIC**  
- **R² ajustado ligeiramente maior**  
- Clareza interpretativa aprimorada

O modelo final selecionado inclui:

- **mortalidade_adulto**  
- **percentual_despesa**  
- **imc**  
- **poliomielite**  
- **difteria**  
- **hiv_aids**  
- **composicao_renda_recursos**  
- **escolaridade**  
- **magreza**



```{r step-aic}
modelo_step <- stepAIC(modelo_completo, direction = "both", trace = FALSE)
summary(modelo_step)
```



```{r tabela_stepwise, echo=FALSE, results='asis'}
library(broom)
library(dplyr)
library(knitr)
library(kableExtra)

tabela_pdf <- tidy(modelo_step) %>%
  mutate(
    term = case_when(
      term == "(Intercept)" ~ "Intercepto",
      term == "mortalidade_adulto" ~ "Mortalidade Adulto",
      term == "percentual_despesa" ~ "Percentual Despesa",
      term == "imc" ~ "IMC",
      term == "poliomielite" ~ "Poliomielite",
      term == "difteria" ~ "Difteria",
      term == "hiv_aids" ~ "HIV/AIDS",
      term == "composicao_renda_recursos" ~ "Composição de Renda/Recursos",
      term == "escolaridade" ~ "Escolaridade",
      term == "magreza" ~ "Magreza",
      TRUE ~ term
    ),
    p.value = round(p.value, 6),
    estimate = round(estimate, 4),
    std.error = round(std.error, 4),
    statistic = round(statistic, 4)
  )

kable(tabela_pdf,
      format = "latex",
      booktabs = TRUE,
      caption = "Coeficientes Estimados do Modelo Stepwise",
      col.names = c("Variável", "Estimativa", "Erro Padrão", "Estatística t", "Valor-p")
) %>%
  kable_styling(latex_options = c("hold_position"))


```


Guardamos a fórmula selecionada para referência:

```{r formula-step}
formula(modelo_step)
```


## Conclusão parcial da modelagem

O modelo final apresenta:

- excelente ajuste (**R² > 0.82**)  
- coeficientes consistentes com literatura epidemiológica  
- variáveis estatisticamente significativas e substantivamente relevantes  
- ausência de multicolinearidade relevante  

Esses resultados sustentam a robustez da análise e permitem avançar para os diagnósticos do modelo.


```{r ic-coef-classico}
ic_classico <- confint(modelo_step)
coefs <- cbind(Estimate = coef(modelo_step), ic_classico)

# Passa para data.frame e puxa o nome das linhas para uma coluna
coefs_df <- as.data.frame(coefs)
coefs_df$Termo <- rownames(coefs_df)
rownames(coefs_df) <- NULL

# Evita linha começando com "(Intercept)"
coefs_df$Termo[coefs_df$Termo == "(Intercept)"] <- "Intercepto"

# Reorganiza colunas: primeiro o nome do termo
coefs_df <- coefs_df[, c("Termo", "Estimate", "2.5 %", "97.5 %")]

# Nomes das colunas compatíveis com LaTeX (\% em vez de %)
names(coefs_df)[names(coefs_df) == "2.5 %"]  <- "2.5 \\%"
names(coefs_df)[names(coefs_df) == "97.5 %"] <- "97.5 \\%"

kable(
  coefs_df,
  digits  = 3,
  caption = "Coeficientes do modelo stepwise (IC 95\\%, erros-padrão clássicos)"
) %>%
  kable_styling(full_width = FALSE)
```


## Diagnósticos do modelo

A análise diagnóstica é fundamental para verificar se os pressupostos da regressão linear múltipla
são razoavelmente atendidos. Os gráficos de diagnóstico (resíduos vs ajustados, Q–Q plot,
Scale–Location e alavancagem) fornecem uma visão ampla do comportamento dos resíduos.

### Resíduos vs Valores Ajustados

O gráfico indica:

- **Variância heterogênea** em diferentes níveis de valores ajustados;  
- Leve padrão curvilíneo, sugerindo possibilidade de não linearidade residual.



### Q–Q Plot dos resíduos

O Q–Q plot mostra leve desvio da normalidade nas extremidades (caudas), indicando a presença de outliers ou distribuições mais pesadas do que o normal.



### Scale–Location (Resíduos Padronizados vs Ajustados)

O gráfico reforça a evidência de **heterocedasticidade**, com aumento da variância dos resíduos em valores ajustados mais altos.



```{r diagnostico-1}
par(mfrow = c(2, 2))
plot(modelo_step)
par(mfrow = c(1, 1))
```

## Teste de heterocedasticidade (Breusch–Pagan)

O teste Breusch–Pagan resultou em:

- **BP = 329.97**  
- **p < 2.2e-16**

> **Conclusão formal:**  
> Há **heterocedasticidade significativa**.  
> Portanto, utilizar **erros-padrão robustos** é essencial para garantir validade da inferência.

```{r bptest}
bptest(modelo_step)
```

## Erros-padrão robustos (HC)

Para lidar com a heterocedasticidade, foram estimados erros-padrão robustos do tipo **HC1**.  
Os coeficientes permaneceram praticamente iguais, mas os erros-padrão e valores *t* foram ajustados.

```{r robust-se}
library(sandwich)
vcov_hc <- sandwich::vcovHC(modelo_step, type = "HC1")
coefs_robustos <- lmtest::coeftest(modelo_step, vcov. = vcov_hc)
coefs_robustos
```

# Distâncias de Cook (Influência)

A análise das **Distâncias de Cook** mostra diversos pontos com valores mais altos, indicando
observações influentes.

Esses pontos correspondem a países com condições extremas, tais como:

- epidemias severas (ex.: HIV intenso),  
- conflitos armados,  
- crises humanitárias,  
- variações abruptas na cobertura vacinal,  
- valores populacionais atípicos.


```{r ic-robustos}
se_rob <- sqrt(diag(vcov_hc))
est    <- coef(modelo_step)

ic_rob <- cbind(
  est - 1.96 * se_rob,
  est + 1.96 * se_rob
)
colnames(ic_rob) <- c("2.5 %", "97.5 %")

rob_df <- as.data.frame(ic_rob)
rob_df$Estimate <- est
rob_df$Termo    <- rownames(rob_df)
rownames(rob_df) <- NULL

# Evita "(Intercept)" como primeiro caractere da linha
rob_df$Termo[rob_df$Termo == "(Intercept)"] <- "Intercepto"

# Organiza colunas
rob_df <- rob_df[, c("Termo", "Estimate", "2.5 %", "97.5 %")]

# Ajusta nomes das colunas para LaTeX
names(rob_df)[names(rob_df) == "2.5 %"]  <- "2.5 \\%"
names(rob_df)[names(rob_df) == "97.5 %"] <- "97.5 \\%"

kable(
  rob_df,
  digits  = 3,
  caption = "Coeficientes com IC 95\\% usando erros-padrão robustos (HC1)"
) %>%
  kable_styling(full_width = FALSE)

## Pontos influentes e leverage

# ```{r cooks-distance}
cooks <- cooks.distance(modelo_step)

plot(cooks, type = "h",
     ylab = "Cook's distance",
     main = "Distâncias de Cook")
abline(h = 4/length(cooks), lty = 2)

which(cooks > 4/length(cooks))
```


