---
title: "Trabalho 1 - ME613 : Análise de Regressão"
author: |
  **Lucas Lima**:    RA: 263267
  **Geovani Ariel**: RA: 236124
  **Daniela Cielo**: RA: 298825
  
date: "2º semestre de 2025"
output:
  pdf_document:
    # latex_engine: xelatex
    toc: true       # gera sumário
    toc_depth: 2
fontsize: 12pt
geometry: margin=2.5cm
lang: "pt-BR"
---
```{r, include=FALSE}
# Importando bibliotecas
library(ggplot2)
library(readr)
library(tidyr)
library(tidyverse)
library(stringr)
library(magrittr)
library(lubridate)
library(knitr)
library(dplyr)
library(kableExtra)
library(GGally)
library(ggplot2)
library(ggcorrplot)
library(gridExtra)
```

# Introdução e Motivação

A expectativa de vida é um indicador fundamental para avaliar o nível de desenvolvimento de um país, refletindo aspectos econômicos, sociais e de saúde pública. Diversos estudos ao longo das últimas décadas analisaram fatores que influenciam esse indicador, considerando principalmente variáveis demográficas, composição de renda e taxas de mortalidade. No entanto, lacunas importantes ainda permanecem, especialmente no que diz respeito ao papel de fatores de imunização e ao uso de indicadores mais amplos de desenvolvimento humano.

Além disso, grande parte das pesquisas anteriores utilizou modelos de regressão baseados em dados de apenas um ano, o que limita a compreensão de tendências temporais e padrões de variação entre países. Esse cenário motiva a realização de uma análise mais abrangente, aproveitando dados longitudinais e modelos estatísticos que permitam capturar heterogeneidade entre diferentes regiões do mundo.

O conjunto de dados utilizado neste trabalho foi construído a partir de informações disponibilizadas pelo *Global Health Observatory* (GHO), da Organização Mundial da Saúde (OMS), e dados econômicos obtidos da Organização das Nações Unidas (ONU). O dataset final reúne indicadores de saúde e socioeconômicos de 193 países ao longo do período de 2000 a 2015, permitindo investigar a evolução da expectativa de vida e os fatores que mais contribuem para sua variação.

Entre as variáveis de interesse destacam-se:

- **Fatores de imunização:** Hepatite B, Poliomielite e Difteria;  
- **Fatores de mortalidade:** mortalidade infantil, mortalidade adulta, entre outros;  
- **Fatores econômicos:** PIB per capita, índices de desenvolvimento, gastos públicos;  
- **Fatores sociais:** escolaridade média, infraestrutura e condições de vida;  

A escolha dessas categorias busca fornecer uma visão ampla sobre a diversidade de elementos que impactam diretamente a saúde da população. Durante o processamento dos dados, foram identificados valores ausentes principalmente nas variáveis relacionadas ao PIB, população e taxas de imunização. A maior parte desses casos correspondia a países pequenos ou com baixa disponibilidade de dados, como Tonga, Cabo Verde e Vanuatu. Por esse motivo, optou-se por excluir essas observações, resultando em um dataset final com 22 variáveis e 2.938 registros.

Dessa forma, este estudo tem como principal motivação identificar e quantificar quais fatores — entre imunização, mortalidade, condições econômicas e indicadores sociais — exercem maior influência sobre a expectativa de vida. Com isso, pretende-se fornecer subsídios que auxiliarão gestores públicos e instituições de saúde na priorização de políticas públicas e intervenções capazes de melhorar a qualidade de vida da população.

```{r echo = FALSE}
# Lendo o conjunto de dados 
dados = read_csv("Life_Expectancy Data.csv",show_col_types = FALSE)
```

```{r echo = FALSE}
dados_selecionados <- dados %>%
  select(`Life expectancy`, `Adult Mortality`,Schooling,Population) %>%  
  head(5)

kable(dados_selecionados, 
      caption = "Primeiras 5 observações - Colunas selecionadas",
      align = c("l", "c", "r", "c"))  # alinhamento das colunas
```


Para uma análise exploratória inicial, a Tabela 1 apresenta uma amostra das primeiras 5 observações do conjunto de dados, destacando variáveis representativas de cada categoria analisada. Especificamente, são mostradas:

Expectativa de Vida (Life expectancy): Variável resposta (Y) do estudo, representando o desfecho principal a ser explicado pelos demais fatores

Mortalidade Adulta (Adult Mortality): Exemplar dos fatores de mortalidade

Escolaridade (Schooling): Representante dos fatores sociais

População (Population): Variável demográfica de contexto



A seleção da Expectativa de Vida como variável resposta fundamenta-se no objetivo central deste estudo: compreender quais fatores exercem maior influência sobre este indicador de saúde populacional. As demais variáveis apresentadas representam categorias específicas que serão exploradas em profundidade nas análises subsequentes.

