---
title: "ME613A - Análise de Regressão"
author: "Profa. Tatiana Benaglia"
date: "Atividade Prática 01 - 2S2025 - 27/08/2025"
output:
  html_document: default
  pdf_document: default
---


```{r setup, include=FALSE}
knitr::opts_chunk$set(echo = TRUE)
#Importando bibliotecas
library(ggplot2)
library(readr)
library(tidyr)
library(tidyverse)
library(stringr)
library(magrittr)
library(lubridate)
library(knitr)
library(dplyr)
library(kableExtra)
```

## Introdução 

Uma empresa de pesquisa (Last Resource, Inc., Bellefonte, PA) fez um estudo para verificar qual a relação entre a idade do motorista e a distância que ele consegue enxergar bem. 

Foi coletada uma amostra de $n = 30$ motoristas, na qual perguntaram a idade do motorista e mediram a distância (em pés) que eles conseguiam enxergar bem um sinal de trânsito. Esses dados estão disponíveis no Moodle, no arquivo chamado *signdist.txt*.


## Atividade

1. Leia o conjunto de dados no R e faça um gráfico de dispersão para visualizar a relação entre a idade (variável preditora $X$) e distância (variável resposta $Y$).

```{r}
dados <- read.table("signdist.txt", header = TRUE)
#view(dados)
#head(dados)

## Y (distancia) e a minha variavel resposta  e X (idade) e minha variavel preditora que e utiizada para prever a distancia 


#Criando o grafico de dispersao
ggplot(dados, aes(x = Age, y = Distance)) +
  geom_point(color = "blue", size = 3, alpha = 0.7) +
  labs(title = "Relação entre Idade e Distância de Visão",
       x = "Idade (anos)", 
       y = "Distância (pés)") +
  theme_minimal()
```


2. Calcule as estatísticas descritivas das variáveis e também o coeficiente de correlação entre elas.

```{r}

dados %>%  
    summary() %>%  
    kable(caption = "Table1a 1. Estatisticas Sumarias") %>%  
    kable_styling(full_width = F, position = "center")


x = dados$Age
y = dados$Distance

x_barra = mean(x)
desvio_padrao_x =sd(x)
x_median = median(x)
x_variancia = var(x)

y_barra = mean(y)
desvio_padrao_y =sd(y)
y_median = median(y)
y_variancia = var(y)

correlacao = cor(x, y)
```


**Médias:**  

 A média de idade é **`r x_barra`**  
 A média de distância é **`r y_barra`**
 
**Variâncias:** 

 A variância da idade é **`r x_variancia`**  
 A variância da distância é **`r y_variancia`**
 
**Desvio Padrão:** 

 O desvio padrão da idade é **`r desvio_padrao_x`**  
 O desvio padrão da distância é **`r desvio_padrao_y`**
 
 A **correlação** entre idade e distância é **`r correlacao`**

3. Utilizando o R como uma calculadora simples, calcule as estatísticas de interesse que serão posteriormente utizadas para encontrar os estimadores de $\beta_0$ e $\beta_1$. 
```{r}

#B0 = y_barra - B1*x_barra
#B1 = Sxy / Sxx

# Numerador e denominador de beta1
numerador <- sum((x - x_barra) * (y - y_barra))
denominador <- sum((x - x_barra)^2)

# Cálculo manual de beta1 y beta0
beta1 <- round((numerador / denominador),2)
beta0 <- round((y_barra - beta1 * x_barra),2)


```
#**Estimadores:**  

$\beta_0$ =  **`r beta0`**  
$\beta_1$ =  **`r beta1`**

4. Usando as estatísticas do item anterior, escreva uma função que, para um dado conjunto de dados, retorna as estimativas de $\hat \beta_0$ e $\hat \beta_1$. **Nota**: não usar a função `lm()`.

```{r}

calcular_betas <- function(x, y) {
  
  x_barra_2 <- mean(x)
  y_barra_2 <- mean(y)
  
  numerador <- sum((x - x_barra_2) * (y - y_barra_2))
  
  denominador <- sum((x - x_barra_2)^2)

  beta_1 <- numerador / denominador
  
  beta_0 <- y_barra_2 - beta_1 * x_barra_2
  
  return(c(beta0 = beta_0, beta1 = beta_1))
}

calcular_betas(dados$Age,dados$Distance)
```


5. Ajuste o modelo de regressão linear simples utilizando a função `lm()` e compare os resultados obtidos no item 3. **Dica**: use as funções `summary()` ou `coef()` para visualizar os coeficientes estimados.
```{r}
fit = lm(y ~ x,data = dados)
fit$coefficients
summary(fit)
coef(fit)
```

6. Apresente um gráfico de dispersão dos dados juntamente com a reta de regressão ajustada. Escreva um parágrafo com as interpretação dos parâmetros. **Nota**: utilize a função `geom_abline()`. Você não deve usar a função `geom_smooth()`.
```{r}

coeficiente_linear <- round(coef(fit)[1],2)
coeficiente_angular <- round(coef(fit)[2],2)
# Criando o gráfico
ggplot(dados, aes(x = x, y = y)) +
    geom_point(color = "blue", size = 2, alpha = 0.7) + 
    geom_abline(
        intercept = coeficiente_linear,
        slope = coeficiente_angular,
        color = "red",
        linewidth = 1,
        linetype = "solid"
    ) +
    labs(
        title = "Reta de Regressão Linear Ajustada",
        subtitle = paste("Equação : Distancia =", round(coeficiente_linear, 2), "+", round(coeficiente_angular, 2), "* Idade"),
        x = "Idade (Anos)",
        y = "Distância (Metros)"
    ) +
    theme_minimal() +
    theme(
        plot.title = element_text(hjust = 0.5, face = "bold"),
        plot.subtitle = element_text(hjust = 0.5)
    )

```

7. Utilizando as fórmulas dadas em aula, encontre as estimativas das variâncias de $\varepsilon$, $\beta_0$ e $\beta_1$. Verifique os cálculos com os resultados apresentados na tabela dos coeficientes estimados obtida no R.

```{r}
n = nrow(dados)
#varepsilon = MSE

# nA variancia do erro e sigma quadrado mas desconhecemos e precisamos estima-la para encontrar sua a variancia do erro

#S2 = QME = SQE/(n-2) = (sum(Yobserado-Yprevisto)^2 /(n-2))

# Calcular valores preditos
y_chapeu <- beta0 + beta1 * x
residuos <- y - y_chapeu

sxx <- sum((x - x_barra)^2)
syy <- sum((y - y_barra)^2)
sxy <- sum((x - x_barra) * (y - y_barra))


SQE <- sum(residuos^2)

# Variância do erro σ²
var_ei <- (SQE / (n - 2))

s2 <- (SQE / (30 - 2))

# Variâncias dos coeficientes
var_beta1 <- s2 / sxx
var_beta0 <- s2 * ((1/30) + ((x_barra^2) / sxx))






```

8. Encontre os intervalos de confiança de 90% para $\beta_0$ e $\beta_1$ da seguinte forma:
    (a) usando as fórmulas dadas em aula
```{r}
# Encontrando um intervalo de confianca na mao para. os estimadores beta_0 e beta_1
t_critico <- qt(0.95, df = 28)
#B0
#B0 = y_barra-B1*x_barra
x2= x_barra*x_barra
erro_padrao_b0 = sqrt(s2*((1/30) + (x2/sxx)))


intervalo_b0 =c((beta0-erro_padrao_b0*t_critico), (beta0+erro_padrao_b0*t_critico)   )

#B1 = sxy/sxx
erro_padrao_b1 = sqrt(s2/sxx)
intervalo_b1 =c((beta1-erro_padrao_b1*t_critico), (beta1+erro_padrao_b1*t_critico)   )

```
    
    (b) usando a função `confint()`
```{r}
# Usando confint():
#para beta0 e beta1
confint(fit, level=0.90)
```
    
    
9. Apresente um teste de hipótese para verificar se o coeficiente $\beta_1$ é nulo ou não, usando o seguinte:
    (a) Teste t

```{r}
# Vamos realizar um teste T
#H0 B1 = 0 ou seja nao existe uma relacao linear entre a variavel resposta e a variavel preditora
#H1 B1 != 0 ou seja existe uma relacao linear entre a variavel resposta e a variavel preditora

anova(fit)

Tobs = beta1/erro_padrao_b0
tcritico   <- qt(p = 0.05/2, df = 30 - 2, lower.tail = FALSE)

if(Tobs > t_critico  ){
  cat("Rejeita H₀")
}else{
  cat("Não rejeita H₀")
}
  
```
    
    (b) Teste F
    ```{r}

anova(fit)
#Aqui queremos testar
#H0 B1 = 0 ou seja nao existe uma relacao linear entre a variavel resposta e a variavel preditora
#H1 B1 != 0 ou seja existe uma relacao linear entre a variavel resposta e a variavel preditora
#nesse caso a estatistica do teste e F* =. QMReg/QME 

SQreg = sum((y_chapeu-y_barra)^2)

Fobs = (SQreg/(SQE/(30-2)))

F_critico <- qf(0.95, df1 = 1, df2 = 28)


if(Fobs > F_critico  ){
  cat("Rejeita H₀")
}else{
  cat("Não rejeita H₀")
}



```

10. Calcule o coeficiente de determinação $R^2$ e interprete-o.
```{r}
R2 = SQreg/ (SQreg+SQE)
```

11. Centralize a variável preditora em sua média e ajuste uma regressão simples novamente. Compare o resultado com aquele obtido no item 4.

12. Se você transformar a distância de pés para metros, como isso afeta os coeficientes da regressão? Note que 1 pé = 0,3048 metros.


