---
title: "ME613A - Análise de Regressão"
author: "Profa. Tatiana Benaglia"
alunos: "Lucas Lima 263267,Daniela Cielo 298825"
date: "Atividade Prática 04 - 2S2025 - 22/10/2025"
output:
  pdf_document: default
header-includes: \usepackage{booktabs}
---


```{r setup, include=FALSE}
knitr::opts_chunk$set(warning = FALSE, message = FALSE)
```

```{r, include=FALSE}
library(tidyverse)
library(knitr)
library(kableExtra)
```

## Introdução

Nesta atividade vocês irão trabalhar os seguintes conceitos:

* regressão linear múltipla;
* tabela ANOVA;
* soma extra de quadrados para testar hipóteses sobre os coeficientes;
* coeficientes de determinação múltiplo e parcial.


## Atividade 1: Gordura Corporal

Considere os dados sobre gordura corporal em anexo. Esses são os mesmos dados que foram utilizados nos slides apresentados em aula. O interesse está em explicar a relação entre a taxa de gordura corporal ($Y$) e três medidas corporais:  

* $X1$: espessura da dobra cutânea do tríceps;
* $X2$: circunferência da coxa; e
* $X3$: circunferência do meio do braço.

1) Faça uma matriz com os gráficos de dispersão entre os pares de variáveis e também as correlações. Qual a correlação das preditoras com a variável resposta? As variáveis preditoras são correlacionadas entre si?

2) Ajuste um modelo de regressão linear múltipla usando $X_1$, $X_2$ e $X_3$ como preditores, ou seja,
$$Y_i = \beta_0 + \beta_1 X_{1i} + \beta_2 X_{2i} + \beta_3 X_{3i} + \varepsilon_i.$$

    Reporte as estimativas dos coeficientes e interprete-os. Qual é função de regressão estimada?


3) Obtenha a tabela ANOVA para o modelo ajustado usando os 3 preditores. Explique as somas de quadrados apresentados nesta tabela ANOVA.

4) Preencha a tabela ANOVA a seguir:
    
    \begin{table}[h]
    \centering
    \begin{tabular}{lrrrr} \toprule
    Fonte       & gl & SQ & QM  & F  \\ \midrule
    Regressão   &    &    &     &   \\
    Erro        &    &    &     &   \\ \midrule
    Total       &    &    &     &  \\ \bottomrule
    \end{tabular}
    \end{table}

    A partir desta tabela ANOVA, faça um teste F para verificar se os coeficientes $\beta_1$, $\beta_2$ e $\beta_3$ são todos não nulos. Quais são as hipóteses sendo testadas, a estatística do teste e conclusão.

5) Usando a função `summary()`, obtenha a tabela dos coeficientes, juntamente com os testes t para cada coeficiente. Se você tivesse que escolher um preditor para excluir do modelo, qual seria? Justifique.

6) Construa um teste para verificar se $\beta_2 = 0$ usando as somas extras de quadrados, ou seja, verifique se o efeito da variável $X_2$ é significativo para explicar $Y$, considerando que $X_1$ e $X_3$ estão no modelo. 

7) O teste F do item anterior é equivalente a qual teste t do item 5)? Qual a relação entre as estatísticas do teste? Interprete esse resultado.

8) Obtenha a tabela ANOVA que decompõe a $SQReg$ em $SQ(X_2)$, $SQ(X_1 | X_2)$ e $SQ(X_3 | X_1, X_2)$. Como executar isso no `R`?

9) Teste se ambos os preditores $X_1$ e $X_3$ podem ser excluídos do modelo, dado que $X_2$ é mantido no modelo. Escreva as hipóteses, estatística do teste e conclusão para um nível de significância $\alpha = 0.05$.

10) Encontre o coeficient de determinação $R^2$ da regressão linear simples quando apenas $X_2$ está no modelo. Interprete.

11) Encontre o coeficiente de determinação múltiplo e ajustado, $R^2$ e $R^2_{adj}$, respectivamente, quando os três preditores estão no modelo. Interprete-os.

12) Calcule o coeficiente de determinação de $Y$ com $X_1$ e $X_3$, dado que $X_2$ está no modelo. Interprete.

13) Depois de toda essa análise, ajuste o modelo que você considera mais apropriado para explicar a taxa de gordura corporal. 

14) Faça a análise de resíduos com para este modelo que você ajustou no item 13.
