---
title: "ME613A - Análise de Regressão"
author: "Profa. Tatiana Benaglia"
date: "Atividade Prática 02 - 2S2025 - 10/09/2025"
output:
  html_document: default
  pdf_document: default
---

```{r setup, include=FALSE}
knitr::opts_chunk$set(echo = TRUE, message = FALSE, warning = FALSE)

options(digits = 3)
```

```{r load, include=FALSE}
library(tidyverse)
library(ggplot2)
library(readr)
library(tidyr)
library(stringr)
library(magrittr)
library(lubridate)
library(knitr)
library(dplyr)
library(kableExtra)
library(lmtest)
```


## Introdução: Relação entre palmo e altura

Será que a medida do seu palmo está associada com a sua altura? 

Para verificar esta possível relação, foram medidas a largura do palmo e a altura (em polegadas) de 167 estudantes universitários. Também registraram o gênero do estudante. Os dados estão no arquivo `handheight.txt` em anexo.

Considere como variável resposta a altura (`Height`) e como variável preditora a larura do palmo (`HandSpan`).


## Atividades

1. Leia o conjunto de dados no R e faça um gráfico de dispersão entre altura e largura do palmo.Comente.
```{r}
# Leer archivo sin encabezado
dados_hand <- readr::read_table("handheight.txt")

# Ver las primeras filas
head(dados_hand)

# Dispersión Height vs HandSpan
ggplot(dados_hand, aes(x = HandSpan, y = Height)) +
  geom_point(alpha = 0.7) +
  labs(x = "Largura do palmo (HandSpan, pol.)", y = "Altura (Height, pol.)",
       title = "Dispersão: Altura vs Largura do Palmo")
```


**Interpretação do Gráfico**
No nosso gráfico, o eixo X é a \textbf{largura do palmo} e o eixo Y é a \textbf{altura da pessoa}. Pode-se observar como se forma uma linha com tendência positiva, o que nos leva a entender que, quanto maior a largura do palmo, maior será a altura. A nuvem pode ser considerada razoavelmente homogênea, sem curvatura.




2. Ajuste o m de regressão linear simples utilizando a função `lm()` e apresente os resultados. **Dica**: use a função `summary()`.

```{r}
m <- lm(Height ~ HandSpan, data = dados_hand)
summary(m)
```


3. Apresente a tabela ANOVA e identifique nesta tabela as somas de quadrados $SQReg$, $SQE$ e $SQT$. Qual a estimativa da variância $\sigma^2$?  **Dica**: use a função `anova()`.
```{r}
anova(m)
tabela_anova <- anova(m)

# A estimativa da variância σ² é o Mean Square Residual (Quadro Médio dos Resíduos)
estimativa_sigma2 <- tabela_anova["Residuals", "Mean Sq"]
# Verificando os cálculos
sqt <- sum((dados_hand$HandSpan - mean(dados_hand$HandSpan))^2)
sqreg <- sum((fitted(m) - mean(dados_hand$HandSpan))^2)
sqe <- sum(residuals(m)^2)

```


**Interpretação da Tabela**

$SQReg = 1500$

$SQE = 1243$

E como sabemos pela teoria, **$SQT$** é a soma dos valores de **$SQReg$** e **$SQE$**, ou seja  **$SQReg$ + $SQE$ =   $2743$**.

A estimativa da variância $\sigma^2$ é o quadrado médio do Erro (QME), isto é, a Soma de Quadrados do Erro dividida pelos seus graus de liberdade; neste caso, o número de estudantes menos 2, ou seja, $gl_E = 165$.

Portanto, a estimativa da variância $\sigma^2$ é $7{,}533$.





4. Apresente um gráfico de dispersão dos dados juntamente com a reta de regressão ajustada, usando a função `geom_smooth()`. Escreva um parágrafo com as interpretação dos parâmetros. 
```{r}
ggplot(dados_hand, aes(x = HandSpan, y = Height)) +
  geom_point(alpha = 0.7) +
  geom_smooth(method = "lm", se = TRUE) +  # banda = IC(95%) para la media E[Y|X]
  labs(
    title = "Dispersão com reta de regressão: Height ~ HandSpan",
    x = "HandSpan (pol.)",
    y = "Height (pol.)"
  ) +
  theme_minimal()

```

**Interpretação da Tabela**
O gráfico de dispersão mostra uma relação aproximadamente linear e positiva entre a \textbf{largura do palmo} e a \textbf{altura}. 
A reta ajustada representa a média \(E(Y \mid X)\) do  \(Y=\beta_0+\beta_1 X+\varepsilon\).
Da saída do \textit{inciso} 2, vemos que a reta ajustada é \(Y=35{,}525+1{,}560\,X\), cujo coeficiente angular é \(\beta_1=1{,}560\) e o intercepto \(\beta_0=35{,}525\); isto é a altura média estimada quando \(X=0\) (sem sentido prático; a interpretação é apenas algébrica).
A faixa sombreada é o IC(95\%) para a resposta média \(E(Y \mid X)\); é mais estreita perto da média de \(X\) e se alarga ao se afastar, como prevê a variância de \(\hat{Y}_h\).

5. Faça a análise de resíduos. Vamos começar pelos gráficos descritos no itens abaixo. O que você observa? Existe alguma tendência aparente nos gráficos?

    a) Resíduos versus a variável preditora.
    b) Resíduos versus valores peditos.
```{r}

m   <- lm(Height ~ HandSpan, data = dados_hand)
res <- residuals(m)
fit <- fitted(m)

# 5a) Residuos vs variable predictora
plot(dados_hand$HandSpan, res,
     xlab = "HandSpan (pol.)", ylab = "Residuos",
     main = "Residuos vs Variavel Preditora")
abline(h = 0, lty = 2)

# 5b) Residuos vs valores predichos
plot(fit, res,
     xlab = "Valores predichos", ylab = "Residuos",
     main = "Residuos vs valores preditos")
abline(h = 0, lty = 2)

```
*Interpretação Dos Gráficos*

\paragraph{a) Resíduos versus a variável preditora.}
A nuvem está centrada em torno de 0, não tem curvaturas nem inclinações, portanto não há tendência aparente. A dispersão é mais ou menos constante ao longo de \textit{HandSpan}, com alguns resíduos extremos (cerca de $\pm 7$). Em conjunto, o gráfico é consistente com a linearidade de \(E(Y \mid X)\) e com homocedasticidade aproximada.

\paragraph{b) Resíduos versus valores preditos.}
A nuvem também está centrada em torno de 0 e não apresenta curvaturas nem inclinações, de modo que não há evidência de não linearidade do m. Também não se observa formação de ``cone'' que indique heterocedasticidade, confirmando o do primeiro inciso: a variabilidade é mais ou menos constante, o que é compatível com homocedasticidade. Em conclusão, o gráfico respalda que os pressupostos de linearidade e de variância aproximadamente constante são razoáveis.



6. Analise a suposição de normalidade dos resíduos das seguintes formas:

    a) Graficamente: boxplot, histograma e QQ-plot. Comente.
    b) Teste de hipótese. Escolha um teste apropriado, aplique e comente.
```{r}
res <- residuals(m)
par(mfrow=c(1,3))
boxplot(res, main="Boxplot dos resíduos")
hist(res, main="Histograma dos resíduos", xlab="Resíduos")
qqnorm(res); qqline(res)
par(mfrow=c(1,1))

```

**Interpretação Dos Gráficos**

\textbf{a) Graficamente: boxplot, histograma e QQ-plot. Comente.}

\textbf{Boxplot:} está centrado perto de 0 e é bastante simétrico; aparecem poucos pontos extremos nas caudas. Isso sugere que os resíduos não apresentam assimetrias marcantes.

\textbf{Histograma:} pode-se ver que forma aproximadamente uma campana, centrada em 0, coerente com a distribuição normal dos resíduos.

\textbf{QQ-plot:} pode-se ver como os pontos seguem bem a reta de regressão, com alguns desvios nas caudas, sem apresentar curvaturas.

b) Teste de hipótese. Escolha um teste apropriado, aplique e comente.
```{r}
# Asumiendo que ya ajustaste:
# m <- lm(Height ~ HandSpan, data = dados_hand)

# 1) Residuos crudos
res <- residuals(m)           # o: res <- resid(m)
shapiro.test(res)

# (opcional) Residuos estandarizados
rstd <- rstandard(m)
shapiro.test(rstd)

# (opcional) Mini-reporte automático
p <- shapiro.test(res)$p.value
cat(sprintf("Shapiro–Wilk p-valor = %.4f -> %s\n",
            p, ifelse(p < 0.05, "rechazo de normalidad", "no se rechaza normalidad")))

```

Escolhemos o teste de Shapiro--Wilk; o que nos importa verificar é a hipótese de que os erros (e portanto os resíduos) seguem uma Normal. Seu estatístico baseia-se na correlação entre os resíduos ordenados e os quantis normais esperados; se a correlação é alta, há evidência de normalidade.

**Hipóteses**

$H_0$:{os erros (e portanto os resíduos) seguem uma Normal},

$H_1$:{não normalidade}.


**Resultados do teste**
Aplicado aos resíduos brutos e aos padronizados, obtenho
\(W \approx 0{,}993\) e \(p \approx 0{,}571\) em ambos os casos.

Decisão (\(\alpha=0{,}05\)): não se rejeita $H_0$.

Conclusão.A evidência é consistente com normalidade dos resíduos,
em coerência com o diagnóstico gráfico (boxplot, histograma e QQ-plot), onde
os pontos seguem razoavelmente a reta.




7. Verifique através de um teste de hipótese a suposição de homocedasticidade.
```{r}
#Hipóteses do Teste:
#H₀: Homocedasticidade (variância constante dos resíduos)
#H₁: Heterocedasticidade (variância não constante dos resíduos)

# Teste de Breusch-Pagan para homocedasticidade


# Executar o teste
bp_test <- bptest(m)
cat("Teste de Breusch-Pagan para homocedasticidade:\n")
print(bp_test)

# Nível de significância
alpha <- 0.05
cat("\nNível de significância:", alpha, "\n")

# Interpretação
if (bp_test$p.value > alpha) {
  cat("CONCLUSÃO: Não rejeitamos H₀. Não há evidências de heterocedasticidade (p =", 
      round(bp_test$p.value, 4), ").\n")
  cat("A suposição de homocedasticidade é satisfeita.\n")
} else {
  cat("CONCLUSÃO: Rejeitamos H₀. Há evidências de heterocedasticidade (p =", 
      round(bp_test$p.value, 4), ").\n")
  cat("A suposição de homocedasticidade NÃO é satisfeita.\n")
}
```

```{r}
# Gráficos para verificar homocedasticidade
par(mfrow = c(2, 2))
# 1. Resíduos vs Valores Ajustados
plot(fitted(m), residuals(m), 
     main = "Resíduos vs Valores Ajustados",
     xlab = "Valores Ajustados", ylab = "Resíduos",
     pch = 19, col = "blue")
abline(h = 0, col = "red", lwd = 2)
lines(lowess(fitted(m), residuals(m)), col = "green", lwd = 2)

# 2. Resíduos vs Altura
plot(dados_hand$Height, residuals(m),
     main = "Resíduos vs Altura",
     xlab = "Altura", ylab = "Resíduos",
     pch = 19, col = "blue")
abline(h = 0, col = "red", lwd = 2)
lines(lowess(dados_hand$Height, residuals(m)), col = "green", lwd = 2)

# 3. Scale-Location Plot
sqrt_abs_resid <- sqrt(abs(residuals(m)))
plot(fitted(m), sqrt_abs_resid,
     main = "Scale-Location Plot",
     xlab = "Valores Ajustados", ylab = "√(|Resíduos|)",
     pch = 19, col = "blue")
lines(lowess(fitted(m), sqrt_abs_resid), col = "green", lwd = 2)

# 4. Resíduos por Sexo
boxplot(residuals(m) ~ dados_hand$Sex,
        main = "Resíduos por Sexo",
        xlab = "Sexo", ylab = "Resíduos",
        col = c("pink", "lightblue"))
abline(h = 0, col = "red", lwd = 2)
```
##Interpretação dos Resultados:
Os gráficos e testes estatísticos permitem avaliar se a variância dos resíduos é constante:

No gráfico "Resíduos vs Valores Ajustados", os pontos devem estar aleatoriamente dispersos em torno de zero

A linha verde (lowess) deve ser aproximadamente horizontal

Valores de p > 0.05 no teste de Breusch-Pagan indicam homocedasticidade



    
8. É possível aplicar o teste F de falta de ajuste para esse dados? Se sim, apresente a tabela ANOVA com a decomposição da SQE em SQFA e SQEp. Indique quais hipóteses estão sendo testadas, a estatística do teste e conclusão.
```{r}
# Verificar se temos réplicas nos dados
replicas <- dados_hand %>%
  group_by(Height, Sex) %>%
  summarise(n = n(), .groups = 'drop') %>%
  filter(n > 1)

cat("Número de combinações Height-Sex com réplicas:", nrow(replicas), "\n")
cat("Número total de observações:", nrow(dados_hand), "\n")
cat("Número de combinações únicas Height-Sex:", nrow(unique(dados_hand[, c("Height", "Sex")])), "\n")

# É possível fazer o teste F de falta de ajuste?
pode_fazer_teste <- nrow(replicas) > 0 & nrow(replicas) < nrow(unique(dados_hand[, c("Height", "Sex")]))
cat("É possível fazer o teste F de falta de ajuste?", pode_fazer_teste, "\n")






#####

# Modelo saturado (com todas as combinações Height-Sex como fatores)
dados_hand$combinacao <- interaction(dados_hand$Height, dados_hand$Sex)
modelo_saturado <- lm(HandSpan ~ combinacao, data = dados_hand)

# Modelo de regressão original
modelo_original <- lm(HandSpan ~ Height + Sex, data = dados_hand)

# Tabela ANOVA comparativa
anova_completa <- anova(modelo_original, modelo_saturado)
print(anova_completa)

# Calculando as somas de quadrados
sqe_original <- sum(residuals(modelo_original)^2)
sqe_saturado <- sum(residuals(modelo_saturado)^2)

sqfa <- sqe_original - sqe_saturado  # Soma de quadrados da falta de ajuste
sqep <- sqe_saturado                 # Soma de quadrados do erro puro

gl_original <- modelo_original$df.residual
gl_saturado <- modelo_saturado$df.residual

gl_fa <- gl_original - gl_saturado   # Graus de liberdade da falta de ajuste
gl_ep <- gl_saturado                 # Graus de liberdade do erro puro

qm_fa <- sqfa / gl_fa                # Quadrado médio da falta de ajuste
qm_ep <- sqep / gl_ep                # Quadrado médio do erro puro

f_calculado <- qm_fa / qm_ep         # Estatística F
p_value <- pf(f_calculado, gl_fa, gl_ep, lower.tail = FALSE)
#####

tabela_anova_detalhada <- data.frame(
  Fonte = c("Regressão", "Falta de Ajuste", "Erro Puro", "Total"),
  GL = c(2, gl_fa, gl_ep, nrow(dados_hand) - 1),
  SQ = c(sqreg, sqfa, sqep, sqt),
  QM = c(sqreg/2, qm_fa, qm_ep, NA),
  F = c(NA, f_calculado, NA, NA),
  `Valor-p` = c(NA, p_value, NA, NA)
)

cat("Tabela ANOVA com decomposição da SQE:\n")
print(tabela_anova_detalhada, row.names = FALSE)
```

##Hipóteses do Teste

$H_0$: O modelo de regressão linear (HandSpan ~ Height + Sex) é adequado

$H_1$: O modelo de regressão linear NÃO é adequado (há falta de ajuste)

```{r}
# Nível de significância
alpha <- 0.05

cat("\nESTATÍSTICA DO TESTE F DE FALTA DE AJUSTE:\n")
cat("F calculado:", round(f_calculado, 4), "\n")
cat("Graus de liberdade:", gl_fa, "(num) e", gl_ep, "(den)\n")
cat("Valor-p:", p_value, "\n")
cat("Nível de significância:", alpha, "\n\n")

if (p_value > alpha) {
  cat("CONCLUSÃO: Não rejeitamos H₀ (p =", round(p_value, 4), ").\n")
  cat("Não há evidências de falta de ajuste no modelo de regressão linear.\n")
  cat("O modelo HandSpan ~ Height + Sex é adequado para os dados.\n")
} else {
  cat("CONCLUSÃO: Rejeitamos H₀ (p =", round(p_value, 4), ").\n")
  cat("Há evidências de falta de ajuste no modelo de regressão linear.\n")
  cat("O modelo HandSpan ~ Height + Sex NÃO é adequado para os dados.\n")
}
```











9. Depois de verificar as suposições do m através da análise dos resíduos, faça agora um teste de hipótese para checar se a relação linear entre `HandSpan` e `Height` é significativa.


10. Qual é a altura média de estudantes cuja largura do palmo é 17, 21 e 24 polegadas, respectivamente. Apresente também um intervalo de 95% de confiança para estes casos e compare-os. **Dica**: usar a função `predict()`.

   
11. Para um novo estudante, qual a estimativa de sua altura dado que sua largura do palmo é 17, 21 e 24 polegadas, respectivamente. Apresente também um intervalo de predição de 95% para esses casos. Compare com os intervalos de confiança obtidos no item anterior. **Dica**: usar a função `predict()` modificando o arguemnto `interval`.


12. Apresente um gráfico de dispersão, juntamente com a reta ajustada e a banda de confiança para estimação da resposta média e o intervalo de predição para uma nova observação, ambos com nível de confiança de 95%.
